ACORDAO-COMPLETO-2520624

ACÓRDÃO 2166/2022 ATA 38/2022 - PLENÁRIO

VISTOS, relatados e discutidos estes autos de Representação formulada pela Secretaria de Fiscalização em Tecnologia da Informação (Sefti) deste Tribunal, relatando haver indícios de irregularidades identificados no processo de trabalho de planejamento e gestão dos Contratos 63/2016, 76/2017 e 33/2018 firmados entre a Companhia Docas do Rio de Janeiro (CDRJ) e a empresa Linkcon Eireli (CNPJ 05.323.742/0001-71) , 
ACORDAM os Ministros do Tribunal de Contas da União, reunidos em sessão de Plenário, ante as razões expostas pelo Relator, em:
9.1. declarar a inidoneidade da empresa Linkcon Eireli EPP (CPNJ 05.323.742/0001-71) para participar de licitação na Administração Pública Federal nos termos do art. 46 da Lei 8.443/1992, em virtude de prática fraudulenta no Pregão Eletrônico para Registro de Preços (PE SRP) 17/2016, promovido pela CDRJ, pelo prazo de 3 (três) anos;
9.2. declarar a inidoneidade das empresas ECG Tec Serviços de Informática Ltda (CNPJ 13.665.064/0001-53) , Sistematech Desenvolvimento de Software Eireli (CNPJ 10.981.677/0001-01) e Ziuleo Copy Comércio e Serviços Ltda (CNPJ 04.530.781/0001-87) para participarem de licitação na Administração Pública Federal nos termos do art. 46 da Lei 8.443/1992, em virtude de prática fraudulenta no Pregão Eletrônico para Registro de Preços (PE SRP) 17/2016, promovido pela CDRJ, pelo prazo de 1 (um) ano;
9.3. converter, nos termos do art. 47 da Lei 8.443/1992 c/c art. 252 do RITCU, o presente processo em tomada de contas especial;
9.4. autorizar, desde logo, as citações dos responsáveis a seguir identificados, no âmbito da tomada de contas especial, com fundamento nos arts. 10, § 1º, e 12, incisos I e II, da Lei 8.443/1992 c/c o art. 202, incisos I e II, do RITCU, para que, no prazo de quinze dias, apresentem alegações de defesa e/ou recolham, solidariamente, aos cofres da CDRJ as quantias abaixo indicadas, atualizadas monetariamente a partir das respectivas datas até o efetivo recolhimento, abatendo-se na oportunidade os valores eventualmente ressarcidos, na forma da legislação em vigor, tendo em vista que as respectivas condutas propiciaram as irregularidades seguintes, destacando que o nexo de causalidade e a culpabilidade relacionados a cada uma das condutas encontram-se descritos na matriz de responsabilização, Apêndice II da instrução constante dos autos:
9.4.1.	irregularidade: superfaturamento de quantitativo de pontos de função no âmbito da OS 1/2016 (Contrato 63/2016) , contrariando o art. 7º, § 4º c/c art. 73, I, b, ambos da Lei 8.666/1993:
	Responsáveis solidários
	Data do Pagamento
	Valor Original (R$) 

	Felipe Villarta Moreira
Julio Cesar Saraiva
Eduardo Moreira da Silva
Marcos Barreto Fernandes
Linkcon Eireli
	27/9/2017
	890.810,00

9.4.2.	irregularidade: pagamento de atividades intermediárias no âmbito da OS 1/2016 e OS 2/2017 (Contrato 63/2016) , contrariando a Súmula 269 do TCU:
	  Responsáveis solidários
	Datas dos Pagamentos
	Valor Original (R$) 

	Felipe Villarta Moreira
Marcos Barreto Fernandes
Ana Maria Marinho e Silva
Linkcon Eireli
	19/12/2017
	166.800,00

	Felipe Villarta Moreira
Marcos Barreto Fernandes
Julio Cesar Saraiva
Eduardo Moreira da Silva
Linkcon Eireli
	22/9/2017
	86.180,00

9.4.3.	irregularidade: superfaturamento dos serviços de digitalização no âmbito da OS 3/2017 (Contrato 63/2016) , contrariando o art. 3º (princípio da seleção da proposta mais vantajosa) c/c art. 40, § 2º, II, ambos da Lei 8.666/1993:
	 Responsáveis solidários
	Datas dos Pagamentos
	Valor Original (R$) 

	Felipe Villarta Moreira
Marcos Barreto Fernandes
Linkcon Eireli
	22/12/2017
	357.660,00

9.4.4.	irregularidade: pagamento de consultoria em gestão processual e de mapa de processos, temas alheios ao objeto da contratação, no âmbito das OS 4/2017 e 5/2017 (Contrato 63/2016) , contrariando o art. 3º da Lei 8.666/1993 (princípio da vinculação ao instrumento convocatório) :
	  Responsáveis solidários
	Datas dos Pagamentos
	Valor Original (R$) 

	Felipe Villarta Moreira
Graice Magalhaes de Oliveira
Marcos Barreto Fernandes
Linkcon Eireli
	12/12/2017
	1.068.396,40

9.4.5.	irregularidade: 	pagamento de atividades intermediárias (UST5 e UST8, Contrato 76/2017) , contrariando a Súmula 269 do TCU:
	  Responsáveis solidários
	Datas dos Pagamentos
	Valor Original (R$) 

	Luiz Carlos Miranda Barbuda
Sergio Rodrigues Simões 
Marcos Barreto Fernandes 
Linkcon Eireli
	NF 65 (OS 1, 2 e 3) : 21/3/2018
	478.857,60

		NF 112 (OS 5 e 6) : 24/4/2018
	140.531,60

		NF 543 (OS 7 e 12) : 3/8/2018
	140.531,60

		NF 155 (OS 17, 18, 19 e 20) : 3/8/2018
	363.492,80

		NF 552 (OS 23) : 14/9/2018
	29.051,00

		NF 550 (OS 25) : 14/9/2018
	29.051,00

		NF 616 (OS 27) : 279/2018
	29.051,00

		NF 617 (OS 28) : 27/9/2018
	183.202,00

		Total
	1.393.768,60

	Roque Antonio Perez Pizarroso Junior
	NF 65 (OS 1, 2 e 3) : 21/3/2018
	478.857,60

		NF 112 (OS 5 e 6) : 24/4/2018
	140.531,60

		NF 550 (OS 25) : 14/9/2018
	29.051,00

		NF 616 (OS 27) : 279/2018
	29.051,00

		NF 617 (OS 28) : 27/9/2018
	183.202,00

		Total
	860.693,20

9.4.6.	irregularidade: 	pagamento de consultoria em gestão processual, tema alheio ao objeto da contratação (UST 3, Contrato 76/2017) , contrariando o art. 3º da Lei 8.666/1993 (princípio da vinculação ao instrumento convocatório) :
	Responsáveis solidários
	Datas dos Pagamentos
	Valor Original (R$) 

	Luiz Carlos Miranda Barbuda
Sergio Rodrigues Simões
Marcos Barreto Fernandes
Linkcon Eireli
	NF 552 (OS 21 e 22) : 14/9/2019
	223.104,00

		NF 550 (OS 24) : 14/9/2018
	111.552,00

		NF 616 (OS 26) : 27/9/2018
	279.664,00

		Total
	614.320,00

9.4.7.	irregularidade: superfaturamento de quantitativo de pontos de função (Contrato 76/2017) , contrariando o art. 7º, § 4º c/c art. 73, I, b, ambos da Lei 8.666/1993:
	Responsáveis solidários
	Datas dos Pagamentos
	Valor Original (R$) *

	Marcos Barreto Fernandes
Linkcon Eireli
	NF 38: 8/1/2018
	549.752,73

		NF 110 (OS 4) : 29/5/2018
	303.318,57

		NF 111 (OS 9 e 10) : 29/5/2018
	370.722,70

		Total
	1.223.794,00

	José Raul Franco Reis
	NF 110 (OS 4) : 29/5/2018
	303.318,57

		NF 111 (OS 9 e 10) : 29/5/2018
	370.722,70

		Total
	674.041,27

9.4.8.	irregularidade: desnecessidade, inadequação ou ausência de utilidade da parcela do sistema desenvolvida e paga e direcionamento da contratação (Contrato 33/2018) , contrariando os arts. 3º, caput, 66, 69 e 70 da Lei 8.666/1993, e dos arts. 73, § 2º, 76, 77, e 78 da Lei 8.666/1993:
	Responsáveis solidários
	Datas dos Pagamentos
	Valor Original (R$) 

	Marcos Barreto Fernandes
José Raul Franco Reis
Rafael da Silva Mendes
Vladimir Feitosa de Siqueira
Linkcon Eireli
	20/2/2019
	153.779,48

9.5. dar ciência à CDRJ e às empresas ECG Tec Serviços de Informática Ltda, Sistematech Desenvolvimento de Software Eireli e Ziuleo Copy Comércio e Serviços Ltda desta deliberação;
9.6. dar ciência ao Ministro de Estado da Infraestrutura da adoção das medidas de conversão em tomada de contas especial relacionadas aos Contratos 63/2016, 76/2017 e 33/2018 da CDRJ, nos termos do art. 198, parágrafo único, do RI/TCU;
9.7. enviar cópia desta deliberação à Secretaria de Fiscalização de Infraestrutura Portuária e Ferroviária, unidade técnica deste Tribunal responsável pela avaliação das contas da CDRJ, para ciência, em razão de possíveis impactos sobre as contas anuais;
9.8. apensar os presentes autos à TCE que vier a ser instaurada, com base no art. 41 da Resolução-TCU 259/2014.

Representação a respeito possíveis irregularidades em contratos firmados para prestação de serviços de modernização administrativa portuária.

Companhia Docas do Rio de Janeiro.

3. Interessados/Responsáveis:
3.1. Interessados: ECG Tec Servicos de Informatica Ltda (13.665.064/0001-53); Linkcon Ltda - EPP (05.323.742/0001-71); Sistematech Informatica Eireli - Me (10.981.677/0001-01); Ziuleo Copy Comércio e Serviços Ltda (04.530.781/0001-87).

13.1. Ministros presentes: Bruno Dantas (na Presidência), Walton Alencar Rodrigues, Benjamin Zymler, Aroldo Cedraz, Jorge Oliveira e Antonio Anastasia.
13.2. Ministros-Substitutos convocados: Augusto Sherman Cavalcanti (Relator), Marcos Bemquerer Costa e Weder de Oliveira.

ACORDAO-COMPLETO-2558999

Acórdão 2724/2022 - Plenário

AUGUSTO SHERMAN

Adoto, como relatório, excerto da instrução elaborada por Auditor lotado na Sefti (peça 271) , anuída pelos dirigentes da unidade (peças 272-273) :
"INTRODUÇÃO
1.	Cuidam os autos de representação formulada pela Secretaria de Fiscalização em Tecnologia da Informação (Sefti) deste Tribunal, relatando haver indícios de irregularidades identificados no processo de trabalho de planejamento e gestão dos Contratos 63/2016 (R$ 5.739.989,40) , 76/2017 (R$ 10.257.010,60) e 33/2018 (R$ 1.131.990,00) (peças 5, 6 e 7) firmados entre a Companhia Docas do Rio de Janeiro (CDRJ) e a empresa atualmente denominada Linkcon Eireli (CNPJ 05.323.742/0001-71) , tendo todos como objeto a "prestação de serviços de modernização administrativa portuária" e valor total de R$ 17.128.990,00.
2.	Os ajustes foram celebrados, respectivamente, em 4/11/2016, 16/11/2017 e 20/4/2018, e todos são decorrentes do Pregão Eletrônico para Registro de Preços (PE SRP) 17/2016, promovido pela CDRJ (peças 1 e 4) . 
HISTÓRICO
3.	Anteriores a esta, existem duas instruções neste processo, acostadas às peças 38 e 216. 
4.	Na primeira, o auditor relata que, em sede de diversas fiscalizações realizadas pela Sefti no exercício de 2018, foram identificados indícios de irregularidades graves e prejuízo ao erário de grande monta em órgãos que teriam contratado a empresa Linkcon por meio de adesão à ata de registro de preços (ARP) decorrente do PE SRP 17/2016.
5.	Em contratos que estiveram sob análise deste Tribunal, na Fundação Nacional de Saúde (Funasa) , no Departamento Nacional de Infraestrutura de Transportes (DNIT) , e na Companhia Docas do Estado de São Paulo (Codesp) , as equipes das auditorias verificaram que os processos de planejamento que levaram à assinatura dos ajustes fundamentaram-se em pesquisas de preços aparentemente simuladas, tendo em vista que foram feitas com empresas vinculadas de alguma forma com a empresa Linkcon ou que não tinham condições de prestar efetivamente os serviços contratados.
6.	Além disso, foram identificados os seguintes achados:
6.1.	indícios de planejamento meramente formal da contratação, ocasionando, inclusive, direcionamento da contratação; 
6.2.	indícios de falhas nos controles relativos à execução contratual; 
6.3.	irregularidades na utilização da métrica Unidade de Serviços Técnicos (UST) e similares; e 
6.4.	indícios de prejuízo ao erário decorrente de aquisições de solução inservível, sobrepreço e superfaturamento e pagamentos por serviços não executados ou executados em quantidades manifestamente inferiores àqueles efetivamente pagas.
7.	Durante as fiscalizações, foram identificados indícios de que outros órgãos estaduais e municipais poderiam ter aderido a essa ARP. Houve também um contrato firmado com a Superintendência Regional do DNIT em Sergipe (DNIT-SE) , que sob exame desse Tribunal, acabou sendo rescindido unilateralmente pelo órgão antes da execução, face a inúmeras irregularidades detectadas na pesquisa de preços e na formalização do contrato.
8.	Assim, diante de vários indícios de irregularidades em contratos oriundos dessa ARP da CDRJ, esta unidade técnica entendeu que estavam presentes os requisitos para a autuação do presente processo de representação para exame dos ajustes que foram firmados no órgão de origem do registro de preços, o que não havia sido feito até então pelo TCU. No entanto, não se olvidou que o processo licitatório (o PE SRP 17/2016) já havia sido objeto de exame por parte deste Tribunal, em 2017, pelo menos quanto aos pontos específicos apontados pela representação de licitante formulada pela empresa Wend Tecnologia e Treinamento Ltda ME, no âmbito do TC Processo 034.914/2016-1.
9.	Na ocasião do processo supracitado, o Tribunal concedeu a cautelar, mas, logo em seguida, decidiu suspendê-la e autorizou que o processo licitatório continuasse, culminando com a assinatura do contrato entre a CDRJ e a empresa Linkcon e permitiu que várias adesões a essa ARP fossem realizadas por diversos outros órgãos ou entidades públicas, das três esferas de poder. Todavia, como aquela representação tratava apenas de pontos específicos mencionados pela empresa Wend que não se confundem com os outros indícios aqui coligidos, inclusive relativos à execução contratual que ainda não tinha se iniciado àquela época (e, portanto, não foi objeto de análise na ocasião) , entendeu-se que se tratava de objeto diverso do apurado naquele processo, sustentando, assim, pelo conhecimento da presente representação:
Quadro 1 - Objeto das representações para apurar atos da CDRJ
	TC:
	TC Processo 034.914/2016-1
	TC Processo 006.195/2019-9 (este processo) 

	Origem:
	representação de licitante.
	Sefti

	Objeto:
	Apurar supostas irregularidades no âmbito do processo licitatório Pregão Eletreônico 17/2016
	Apurar questões que não foram objeto da representação de licitante, incluindo aí, indícios de falhas no planejamento e na execução contratual, especialmente, na medição e no pagamento, o que pode ter ocasionado prejuízo ao erário, a exemplo do que ocorreu em outros contratos que tiveram como origem a mesma ata.

	Situação:
	Julgada improcedente a representação, quanto aos pontos levantados pela empresa Wend Tecnologia e Treinamento Ltda ME
	Em apuração.

10.	A peça inicial também menciona que, embora os contratos firmados pela CDRJ não tivessem ainda sido objeto de exame e apreciação por este Tribunal, por ocasião da fiscalização de orientação centralizada (FOC) realizada pela Sefti em 2018 e que teve por finalidade avaliar alguns dos contratos firmados em decorrência dessa ata de registro de preços, foi emitido oficio de requisição de informações 2-154/2018-Sefti (peça 8) , em 4/7/2018, solicitando ao Diretor Presidente da CDRJ que fornecesse cópias dos processos administrativos relativos ao planejamento da contratação e à execução / pagamentos dos Contratos 63/2016 e 76/2017, decorrentes do PE 17/2016, no qual deveriam constar todos os artefatos exigidos pela IN-SLTI 4/2014, a pesquisa de preços, os entregáveis fornecidos pela contratada que comprovavam a efetiva prestação dos serviços, o código fonte do software GED-Workflow, as ordens de serviços, os termos de recebimento provisórios e definitivos e as respectivas notas ficais emitidas pela contratada (peça 38, p. 2) .
11.	A instrução acostada à peça 38 foi, portanto, elaborada com base nas respostas obtidas na documentação fornecida pela CDRJ em resposta ao ofício de requisição 2-154/2018-Sefti (peça 9) . 
12.	Em sua análise, o auditor concluiu que havia indícios robustos de que o processo licitatório teria sido direcionado para favorecer a contratação da empresa Linkcon, ao arrepio das normas vigentes e dos princípios gerais informadores da boa gestão pública. É que a pesquisa de preços, elemento essencial para avaliação da adequação aos preços de mercado, teria sido elaborada tão somente por meio de consultas a empresas que, seguramente, não tinham condições de prestar o serviço que seria contratado, pois atuavam em ramo comercial distinto. Diante do objeto comum, o que sugere uma variedade elevada de empresas capazes de prestar o serviço, chamou a atenção o fato de a CDRJ ter realizado a pesquisa de preços apenas com empresas de pequeno porte voltadas à reparação de computadores e impressão de documentos (peça 38, p. 4-5) . 
13.	Além disso, o quadro societário de algumas das empresas era composto por pessoas com ligação aos sócios da empresa Linkcon, demonstrando uma proximidade inesperada para uma pesquisa de preços isenta. Há situações inusitadas também, como o fato de a resposta à pesquisa de preços de uma das empresas ter sido feita mencionando elementos que não constavam do termo de referência (TR) original, mas que faziam parte de propostas de pregão presencial vencido pela empresa Linkcon, ocorrido anos antes. Ou o fato de que diversos trechos do Edital do PE SRP 17/2016 terem textos praticamente idênticos aos atestados de capacidade técnica, o que é um indicativo de que os requisitos de habilitação técnica tenham sido especificados de maneira a atender ao que a empresa Linkcon teria como comprovar por meio de atestados (peça 38, p. 5-7) .
14.	Coligindo estas, além de diversas outras evidências, o auditor entendeu que havia suporte factual suficiente para se constatar a existência de uma pesquisa de preços simulada, com o objetivo de direcionar a contratação para a empresa Linkcon, a preços acima dos de mercado (peça 38, p. 7-8) , o que também teria acontecido, já que foram identificados indícios de sobrepreço na execução contratual, com prejuízo ao erário (peça 38, p.  8-10) , mas àquela altura o montante não havia ainda sido possível precificar, em razão da ausência de toda documentação necessária para tanto. 
15.	Por esse motivo, foi proposta a realização de diligência à CDRJ, para que encaminhasse, relativamente aos Contratos 63/2016, 76/2017 e 33/2018, a lista das ordens de serviço (OS) emitidas, contendo os elementos essenciais para medição e pagamento, com as respectivas memórias de cálculo, e as comprovações de entrega por parte da empresa. Foi solicitada também a apresentação dos códigos-fonte das aplicações desenvolvidas e as cópias dos processos administrativos de planejamento da contratação, da execução e dos pagamentos. Por fim, foi proposta pelo auditor a realização de inspeção na CDRJ para "uma melhor efetividade da apuração desses indícios de irregularidades" (peça 38, p. 10) .
16.	Quanto aos indícios de simulação na pesquisa de preços, a instrução precedente propôs, também
a oitiva das três empresas que ofereceram propostas para subsidiar a contratação em epígrafe e da empresa contratada, beneficiária da irregularidade, face aos indícios de simulação do referido procedimento e a possibilidade de aplicação da sanção estatuída no art. 46 da Lei Orgânica
17.	Foi identificado, também, que durante a fase de habilitação, a empresa Linkcon teria apresentado documentação falsa, para se enquadrar como empresa de pequeno porte (EPP) , o que contrastaria com as informações obtidas em pesquisa efetuada junto ao Sistema Integrado de Administração Financeira do Governo Federal (Siafi) e informações divulgadas nas páginas de órgãos públicos na internet, quando se verificou a emissão de ordens bancárias em favor da empresa Linkcon, as quais, somente no ano de 2015, somavam R$ 5.413.839,00, cerca de 50% acima do limite para caracterização de uma empresa como EPP em 2015 (peça 38, p. 10-11) .
18.	A instrução seguiu em pareceres unânimes no âmbito da unidade técnica (peças 39 e 40) e recebeu a concordância do ministro relator, em despacho acostado à peça 41, de 3/5/2019, em que autorizou a adoção das seguintes providências preliminares (peça 41, p. 3) (grifos não constam do original) :
a) conhecer da representação;
b)  realizar audiência da empresa Linkcon, com fundamento no art. 250, inciso IV, c/c o art. 179, § 6°, do RI/TCU, quanto aos indícios de apresentação de declaração falsa relativa a seu enquadramento como EPP (item 2.c deste despacho e item III da instrução da peça 38) , em vista da possibilidade de aplicação da sanção prevista no art. 46 da Lei 8.443/1992;
c) promover a oitiva, com fundamento no art. 250, inciso V, do RI/TCU, da CDRJ e da empresa Linkcon sobre as irregularidades tratadas nos itens 2.a e 2.b deste despacho (itens I e II da instrução da peça 38) ;
d) promover a oitiva das empresas ECG Informática, Sistematech Informática e ZL Tecnologia em Impressão em vista da participação em pesquisa de preços do PE SRP 17/2016-CDRJ, que apresenta indícios de ser inválida frente aos apontamentos constantes da instrução (item 2.a.3 deste despacho) , alertando-as quanto à possibilidade de aplicação da sanção estatuída no art. 46 da Lei Orgânica, ante o precedente constante do Acórdão 2851/2016-TCU-Plenário, relativo à aplicação do referido dispositivo às empresas que contribuíram para o cometimento de fraudes em fase preparatória da licitação;
e) realizar diligência à CDRJ para obtenção de documentos relativos à execução do contrato, como ordens de serviço, termos de aceite, códigos fonte e outros, consoante relacionado na peça 38;
f) autorizar a realização de inspeção, conforme previsto no art. 240 do RI/TCU, nas instalações da CDRJ para verificar in loco aspectos referentes à execução dos Contratos 63/2016, 76/2017 e 33/2018;	
g) encaminhar cópia da instrução à CDRJ e às empresas Linkcon, ECG, Sistematech e ZL, a fim de subsidiar as manifestações requeridas.
19.	A deliberação foi cumprida por meio dos seguintes ofícios:
Quadro 2 - Ofícios em cumprimento a medidas preliminares
	Ofício
	Destinatário
	Ciência
	Peça
	Resposta

	135/2019 - TCU/Sefti (peça 42) 
	Linkcon Eireli (audiência e oitiva) 
	Não houve (devolução) 
	50
	Não houve

	178/2019 - TCU/Sefti (peça 60) 
	Linkcon Eireli (audiência e oitiva) 
	7/6/2019
	66
	81 a 122

	136/2019 - TCU/Sefti (peça 46) 
	Companhia Docas do Rio de Janeiro (oitiva e diligência) 
	15/5/2019
	47
	62 e 80

	137/2019 - TCU/Sefti (peça 43) 
	ECG TEC Serviços de Informática Ltda
	24/5/2019
	51
	53

	138/2019 - TCU/Sefti (peça 44) 
	Sistematech Informatica Eireli - ME
	28/5/2019
	52
	67 a 75

	139/2019 - TCU/Sefti (peça 45) 
	Ziuleo Copy Comércio e Serviços Ltda
	3/6/2019 (*) 
	-
	59 e 64

 (*) Embora não conste o documento postal de ciência, a empresa compareceu ao processo por meio de requerimentos de dilação de prazo para atendimento à oitiva (peça 55) e de apresentação de resposta a ela (peça 64) , considerando-se, para todos os efeitos, então regularmente notificada na data da sua manifestação (art. 179 §4º do RI/TCU) . 
20.	Em resposta à oitiva, a empresa ECG TEC Serviços de Informática Ltda apresentou a documentação acostada à peça 53. A resposta à oitiva da empresa Ziuleo Copy Comércio e Serviços Ltda, por seu turno, ficou registrada às peças 59 e 64, enquanto a da empresa Sistemach, à peça 67, acompanhada de documentação anexa, às peças 68-75. Em resposta à audiência e à oitiva, a empresa Linkcon apresentou sua defesa à peça 81 e extensa documentação em anexo, agora localizada às peças 82 a 122 dos autos.
21.	A CDRJ, por sua vez, recebera um ofício de natureza mista: diligência solicitando novas informações e documentos e oitiva, quanto aos aspectos levantados pela instrução precedente. Em resposta, apresentou o documento agora acostado à peça 80. Quanto à oitiva, a estatal alegou que "não vislumbrou fatos novos a serem elucidados", em que pesem os robustos indícios de irregularidades sopesados nesta representação. Mencionou, apenas, que o termo aditivo ao Contrato 76/2017 foi feito sem ônus para a entidade e que a ausência de documento de oficialização da demanda (DOD) no processo seria motivado pelo fato de ela, na qualidade de empresa pública, não estar obrigada a seguir as regras da IN SLTI/MP 04/2014 (peça 80, p. 2) . 
22.	Quanto à diligência, a estatal não fez qualquer menção e não apresentou os documentos solicitados, o que motivou a Sefti a lançar mão da autorização constante do despacho do relator, para fazer publicar a Portaria de Fiscalização 100/2020 (peça 123) , com vistas a realizar inspeção in loco na unidade a fim de promover a "avaliação, nas instalações da CDRJ, de aspectos técnicos referentes à execução dos Contratos 63/2016, 76/2017 e 33/2018".
23.	A inspeção deveria ocorrer na cidade do Rio de Janeiro, na sede da empresa, no período de 27/3 a 2/4/2020, mas, em razão da emergência em saúde pública decorrente da pandemia do novo coronavírus, a Segedam fez publicar, em 17/3/2020, a Portaria 59/2020 (retificada pela 62/2020) , que estabeleceu medidas de caráter temporário para a mitigação dos riscos decorrentes da doença no âmbito do TCU, entre elas, as suspensões de viagens oficiais, conforme disposto em seu art. 5º, I (da 62/2020) :
Art. 5° Ficam temporariamente suspensos:
I - as viagens para missão oficial de autoridades e servidores, salvo situações excepcionais devidamente justificadas;
24.	Por essa razão, a fiscalização, que envolvia viagem oficial, não pode ser realizada naquele momento. No entanto e apesar disso, como já tinha elaborado o planejamento da fiscalização, a equipe acabou enviando à CDRJ o Ofício 11/2020-TCU/Sefti, em que comunicava a realização dos trabalhos e solicitava a disponibilização de diversos documentos considerados necessários à inspeção, já que essas informações poderiam ser úteis para subsidiar as ações futuras que seriam desenvolvidas nesse processo. Entre os documentos solicitados está a relação de todos os softwares desenvolvidos, de todos os produtos entregues, dos entregáveis, as memórias de cálculos que subsidiariam as OS, entre outras informações (peça 124) .
25.	A empresa foi notificada do ofício em 22/4/2020 (peça 125) , e apresentou a resposta alguns dias depois, por e-mail (peça 126, p. 12) . Segundo a mensagem, os documentos solicitados estariam disponíveis em uma pasta eletrônica virtual do Google Drive, em https://drive.google.com/drive/folders/1C3yTYaEyZ5P8YsEEBpA2GppLTMPxL91G. A pasta com todos os seus arquivos em formato original (as is) foi transferida para o serviço de arquivos na nuvem do Tribunal, e estão acessíveis apenas aos usuários do TCU, por meio do link: https://tcucloud-my.sharepoint.com/:f:/g/personal/juniorfl_tcu_gov_br/EsDcoUvn_g1PhgkYlQmw5NMBxGQTm8rb4TMNm_GHq8ePqQ?e=Nhz8CR
26.	Apesar de uma grande quantidade de documentos ter sido entregue, nem todas as informações foram disponibilizadas. A fim de levar a apuração em curso a bom termo, foi marcada uma reunião, via Microsoft Teams, com o Sr. Marcos Barreto Fernandes, Superintendente da Superintendência de Tecnologia da Informação (Suptin) , em 14/7/2020, às 16h30, em uma espécie de "inspeção virtual". A análise da documentação entregue e das reuniões que sucederam foram feitas na segunda instrução, acostada à peça 216. 
27.	Naquela fase processual, a unidade técnica analisou o pregão com objeto inespecífico, a ata e os contratos dele decorrentes, uma vez que o PE SRP 17/2016 da CDRJ teve como consequência três contratos, demonstrados abaixo:
Quadro 3 - Contratos firmados pela CDRJ com a Linkcon decorrentes do PE SRP 17/2016
	Contrato
	Valor (R$) 
	Data
	Objeto

	63/2016
	5.739.989,40
	4/11/2016
	"prestação de serviços de modernização administrativa portuária", conforme as especificações constantes do Anexo I - Termo de Referência, no Edital de Pregão Eletrônico n°. 17/2016 e na proposta da CONTRATADA anexa ao Processo Administrativo n°. 13.979/2016, que passam a fazer parte integrante do presente instrumento, independentemente de transcrição

	76/2017
	10.257.010,60
	16/11/2017
	"prestação de serviços de modernização administrativa portuária", conforme as especificações constantes do Anexo I - Termo de Referência, da Ata de Registro de Pregos n°01/2016 decorrente do Pregão Eletrônico n°. 17/2016 e da proposta da CONTRATADA anexa ao Processo Administrativo n°. 13.979/2016, que passam a fazer parte integrante do presente instrumento, independentemente de transcrição

	33/2018
	1.131.990,00
	20/4/2018
	"prestação de serviços de modernização administrativa portuária", conforme as especificações constantes do Anexo I - Termo de Referência, da Ata de Registro de Preços n°01/2016 decorrente do Pregão Eletrônico n°. 17/2016 e da proposta da CONTRATADA anexa ao Processo Administrativo n°. 13.979/2016, que passam a fazer parte integrante do presente instrumento, independentemente de transcrição

28.	Apesar de terem o mesmo objeto, foram demandados serviços diferentes para os contratos acima. Além disso, a situação se agravou pela adesão à ARP por órgãos ou entidades não participantes. Análise minuciosa deste tema encontra-se no Exame Técnico da instrução citada, à peça 216.
29.	Diversos indícios de irregularidades foram descritos e, para o Contrato 63/2016, foram relacionados: (i) OS 1/2016: Desenvolvimento, (ii) Contagem dos pontos de função, (iii) OS 1/2016: serviços remunerados por UST (administração de banco de dados e gerência de projetos) , (iv) OS 2/2017: serviços remunerados por UST (gerência de projetos) , (v) OS 3/2017: serviços de Gestão Documental (UST1) , (vi) OS 4/2017: serviços de Consultoria de Gestão Processual (UST3) , (vii) OS 5/2017: serviços de Mapeamento de Processos (UST8) .
30.	Para o Contrato 76/2017 foi anotado que seria uma espécie de continuação do Contrato 63/2016. Aqui, são apontados indícios de irregularidades relacionados a (i) Serviços mensurados em PF, (ii) Serviços mensurados em UST.
31.	De maneira parecida com os outros contratos, o Contrato 33/2018 não teve objeto definido de maneira precisa. Assim, o PE 17/2016 acabou sendo usado como uma licitação "guarda-chuva" para qualquer tipo de desenvolvimento a ser contratado pela CDRJ. 
32.	A instrução também concluiu que houve pesquisas de preços realizadas apenas para cumprir as exigências legais, sem o real interesse em se buscar a melhor solução para administração. 
33.	Por fim, concluiu-se por realizar oitiva da CDRJ e da empresa contratada, Linkcon, para que se pronunciassem acerca dos fatos narrados naquela instrução, nos seguintes termos (peça 216, p. 36-37) :
206.			 Ante todo o exposto, submetem-se os autos à consideração superior, propondo encaminhamento à Seproc a fim de que sejam adotadas as seguintes providências:
		a) a realização de oitiva da Companhia Docas do Rio de Janeiro e da empresa contratada, Linkcon Eireli, com fundamento no art. 250, V, do Regimento Interno do TCU, para que, no prazo de quinze dias, apresentem as informações que entenderem pertinentes em relação aos fatos narrados nesta instrução, relativamente:
	a.1) ao Contrato 63/2016, em razão de ter havido pagamento a maior de 1.145 pontos de função, na OS 1/2016, e de pagamentos por serviços não executados ou executados com superfaturamento, naqueles medidos em UST (OS 2, 3, 4 e 5/2017) , causando, em ambas as situações, prejuízo ao erário de R$ 2.569.846,00;
	a.2) ao Contrato 76/2017:
	a.2.1) nos serviços medidos por pontos de função, em razão de ter havido pagamento a maior de 1.573 pontos de função, em OS diversas, causando prejuízo ao erário de R$ 1.223.794,00;
	a.2.2) nos serviços medidos por UST, em razão de:
	a.2.2.1) não haver catálogo de serviços que indique, de forma objetiva quais atividades deveriam ser desenvolvidas pela contratada;
	a.2.2.2) os quantitativos de UST contratados não terem sido justificados por meio de memória de cálculo;
	a.2.2.3) individualmente, as OS não terem sido instruídas com memória de cálculo que permita estimar a quantidade de UST em cada uma, não sendo possível saber, de forma objetiva, que serviços teriam sido executados, nem quantas nem quais pessoas trabalharam na execução do contrato, nem a informação de remuneração e demais encargos da contratada com o pessoal eventualmente empregado na execução do contrato;
	a.3) ao Contrato 33/2018:
	a.3.1) por ter havido pagamento, no valor de R$ 153.779,48, sem a entrega do objeto que tenha se prestado a alguma finalidade útil para a CDRJ e para a sociedade;
	a.3.2) por ter havido elaboração de planejamento meramente formal da contratação, a fim de aproveitar ata de preços registrada dois anos antes, para objeto diferente do desenvolvimento de sistema de recursos humanos, o que se assemelha a uma contratação sem licitação e direcionada a determinada empresa, com objeto inespecífico, sem memória de cálculo que justifique os quantitativos e preços, e sem uma pesquisa de preços regular;
	a.3.3) inadequada definição dos requisitos do sistema;
	a.3.4) pela não execução da garantia contratual e pela não entrega do objeto por parte da empresa contratada;
	a.3.5) em razão de a apólice de seguro contratual ter sido emitida em 22/6/2018, mais de dois meses após a assinatura do contrato, em desacordo com a Cláusula Sétima, que estipulava que a garantia deveria ter sido constituída em dez dias após a assinatura do acordo entre as partes (peça 7, p. 5) ;
	a.3.6) em razão de não ter havido nenhuma medida concreta com vistas à recomposição do erário, tais como a instauração de tomada de contas especial, em relação ao prejuízo causado na execução contratual, e por não ter havido o registro das penalidades no Sicaf e nem a execução da multa imposta;
	a.3.7) em razão ter havido decisão de contratar desenvolvimento de software para área meio, o que contraria as boas práticas de TI do Governo Federal, considerando ainda que qualquer software de recursos humanos adquirido já pronto teria as funcionalidades que a CDRJ alegou como motivo para a adesão da ata que favoreceu a empresa Linkcon Eireli;
b)	 encaminhar cópia da presente instrução à Companhia Docas do Rio de Janeiro e à empresa Linkcon Eireli a fim de subsidiar as manifestações a serem requeridas.
34.	Assim, esta instrução, na seção a seguir, analisará as seguintes respostas:
 Quadro 4 - Ofícios e respectivas respostas
	Ofício
	Destinatário
	Ciência
	Peça
	Resposta

	135/2019 - TCU/Sefti (peça 42) 
	Linkcon Eireli (audiência e oitiva) 
	Não houve (devolução) 
	50
	Não houve

	178/2019 - TCU/Sefti (peça 60) 
	Linkcon Eireli (audiência e oitiva) 
	7/6/2019
	66
	81 a 122

	136/2019 - TCU/Sefti (peça 46) 
	Companhia Docas do Rio de Janeiro (oitiva e diligência) 
	15/5/2019
	47
	62 e 80

	137/2019 - TCU/Sefti (peça 43) 
	ECG TEC Serviços de Informática Ltda
	24/5/2019
	51
	53

	138/2019 - TCU/Sefti (peça 44) 
	Sistematech Informatica Eireli - ME
	28/5/2019
	52
	67 a 75

	139/2019 - TCU/Sefti (peça 45) 
	Ziuleo Copy Comércio e Serviços Ltda
	3/6/2019 (*) 
	-
	59 e 64

	72687/2020-TCU/Seproc (peça 218) 
	Companhia Docas do Rio de Janeiro (oitiva) 
	4/01/21
	219
	224 a 226

	3820/2021-TCU/Seproc (peça 228) 
	Linkcon Eireli (oitiva) 
	1/03/21
	229
	234 a 263

EXAME TÉCNICO
Resposta da CDRJ (peças 224-226) ao ofício 72687/2020-TCU/Seproc (peça 218) 
35.	Primeiramente, convém registrar que existe resposta da CDRJ nas peças 62 a 80, referentes ao ofício da peça 46. Contudo, seu conteúdo já foi tratado ou nesta instrução, ou na instrução anterior (peça 216) , dispensando, portanto, a análise em tópico específico. 
36.	Especificamente quanto à ausência do documento de oficialização da demanda (DOD) e estudo técnico preliminar (ETP) , em que pese a resposta da CDRJ afirmar que não estariam obrigados a seguir a Instrução Normativa SLTI/MP 4/2014, o Termo de Referência (TR) da contratação explicitamente traz que tal IN fora utilizada como fundamentação legal (peça 1, p. 25) .
37.	A peça 224, assinada pelo Diretor-Presidente da CDRJ, Sr. Francisco Antonio de Magalhães Laranjeira, trata dos itens a.3.4 e a.3.6. O mesmo documento encaminha relatório elaborado pela Superintendência de Tecnologia da Informação da CDRJ (peça 225, assinado pelo Sr. Marcos Barreto Fernandes) , que trata dos outros itens da oitiva. 
38.	Inicialmente, a CDRJ informa que o PE 17/2016 teria sofrido representação pela empresa Wend Tecnologia e Treinamento, que não teria sido acatada pelo relator Walton Alencar Rodrigues, suspendendo a medida cautelar em vigor, que teria paralisado o contrato. Anota que, com isso, "todas as impropriedades e supostas irregularidades ou indicação de favorecimento da contratação da empresa LINKCON foram analisadas e superadas após o acórdão".
39.	Em seguida, trata das caronas à ARP, alegando que teria havido descontrole administrativo na gestão das atas, o que teria obrigado a CDRJ a alterar seu Regulamento Interno de Licitações e Contratos. Frisa que a Companhia não possuía experiência no controle de adesão a atas, pois nunca havia sido demandada antes a gerir adesões e que, portanto, teria havido boa-fé na conduta. Cita que o assunto teria sido tratado pelo TCU por meio do item 1.8.1 do Acórdão 2275/2019-TCU-Primeira Câmara, em que o relator teria arquivado a representação. 
40.	Ato contínuo, passa a responder cada item do ofício separadamente.
a.1) ao Contrato 63/2016, em razão de ter havido pagamento a maior de 1.145 pontos de função, na OS 1/2016, e de pagamentos por serviços não executados ou executados com superfaturamento, naqueles medidos em UST (OS 2, 3, 4 e 5/2017) , causando, em ambas as situações, prejuízo ao erário de R$ 2.569.846,00 (peça 225, p. 2) ;
41.	Informa que na CDRJ não havia profissionais capacitados com a métrica de contagem de pontos de função e que, com isso, a Companhia teria solicitado a uma empresa externa a contagem dos sistemas entregues. O gestor do contrato teria se baseado nesse relatório para aferição e ateste de pagamento dos pontos de função. Argumenta que a diferença encontrada pelos auditores do TCU poderia estar relacionada ao fator de ajuste aplicado aos pontos de função não ajustados.
42.	Registra que o sistema eletrônico de documentos e processos (SIED) teria sofrido várias alterações após a entrega da primeira versão e que o sistema teria sido primordial para a continuidade da CDRJ durante a pandemia. Consigna que as planilhas relacionadas à contagem dos pontos de função estariam disponíveis no endereço https://drive.google.com/drive/folders/1Z7d-GnvavX_nTZSPXqFDxX8fkmm54a?usp=sharing. 
43.	Com relação às OSs 2, 3, 4 e 5 de 2017, argumenta que teriam sido baseadas em atividades e esforços da equipe técnica contratada, que teriam sido acompanhadas pelo comitê de fiscalização do contrato, tendo seus atestes consolidados. Anota que os cálculos teriam sido estabelecidos com base na análise e definição de diversos itens, tais como o catálogo de serviços, os perfis dos profissionais envolvidos, a complexidade das tarefas e o tempo estimado de execução. Ainda, frisa que, de acordo com o Acórdão 1.823/2017-TCU, "os preços unitários das "USTs" e "pontos de função" eram inferiores à média do mercado, demonstrando que a ata era vantajosa à Administração". Conclui o item informando que os entregáveis relacionados às OSs supracitadas e o Contrato 63/2016 estariam disponíveis no endereço https://drive.google.com/drive/folders/1xQCyUZ99320r5O27ifyaGy4fnkL4GQG5?usp=sharing e que não observam dano ao erário, uma vez que os serviços e sistemas teriam sido 100% entregues. 
a.2.1) nos serviços medidos por pontos de função, em razão de ter havido pagamento a maior de 1.573 pontos de função, em OS diversas, causando prejuízo ao erário de R$ 1.223.794,00 (p. 3) ;
44.	Argumenta que existira alto grau de subjetividade na aplicação de fatores na contagem de pontos de função, em que cada característica geral do sistema (CGS) deve ser avaliada em termos de seu nível de influência (NI) em uma escala de 0 a 5. 
45.	Frisa que teriam sido gerados diversos requisitos para o sistema que não condiziam com as reais rotinas operacionais da empresa, uma vez que a CDRJ não possuía nenhuma documentação ou manual operacional. Assim, teria havido apuração dessas rotinas por meio de entrevista de todos os envolvidos no processo e que, por se tratar de várias rotinas complexas, várias mudanças de requisitos foram efetuadas durante o desenvolvimento do sistema, o que teria influenciado no seu tamanho, já que os módulos, depois de entregues, tiveram que sofrer alterações. 
46.	O gerente de sistemas à época teria sido nomeado fiscal técnico do contrato, pois seria analista de sistemas e teria familiaridade com a métrica de contagem de pontos de função. Ao constatar a complexidade do sistema, após sua entrega, o fiscal teria solicitado contratação de empresa especializada para aferição da contagem. Assim, a empresa Eficácia teria sido contratada por meio do Contrato CDRJ 31/2018, apresentando relatório com todos os pontos de função contidos no sistema. Assim, o aceite por parte da CDRJ teria ocorrido tomando com o base o relatório elaborado. 
47.	Conclui afirmando que não concorda com os auditores do TCU em relação ao dano ao erário, uma vez que não se observaria nenhum valor pago a maior. Ainda, fornece link para as planilhas, relatório, contrato 76/2017 e todo o processo administrativo: https://drive.google.com/drive/folders/16GovwVoQ3h8PgNotq3rlnoE9bd43Clb1?usp=sharing.
a.2.2.1) não haver catálogo de serviços que indique, de forma objetiva quais atividades deveriam ser desenvolvidas pela contratada (p. 4) ;
48.	Afirma que a ausência de definição do catálogo de serviços no TR teria sido questionada na representação feita à época do processo licitatório e teria sido examinada pelo TCU no Acórdão 1823/2017-TCU-Plenário, em que teriam sido consideradas improcedentes as irregularidades alegadas. Em outras palavras, este item já teria sido analisado por esta Corte de Contas. Conclui fazendo o seguinte destaque:
Que apesar da descrição "Prestação de serviços de modernização administrativa portuária" deixar dúvidas a respeito do objeto da licitação", os preços unitários das "USTs" e "pontos de função" eram inferiores a média do mercado, demonstrando que a ata era vantajosa à Administração;
A declaração do elaborador do projeto, informando que há catálogo de serviços no processo contendo a descrição e a respectiva quantidade média de UST esperada de cada serviço e
A Solução Integrada, em sua versão padrão a ser instalada pela licitante durante a prova de conceito (POC) não se confunde com a solução integrada objeto da licitação, tratando-se apenas de demonstração da capacidade técnica da licitante em desenvolver a solução requerida na licitação por meio de uma solução já desenvolvida por ela, em sua versão padrão, que tenha as funcionalidades mínimas especificadas no anexo do termo de referência;
a.2.2.2) os quantitativos de UST contratados não terem sido justificados por meio de memória de cálculo (p. 4) ; 
49.	Neste item, a CDRJ inicia explicando o que seria a métrica UST da seguinte maneira:
A métrica UST é utilizada em contratos que envolvem diferentes serviços de Tecnologia da Informação com complexidade variada, permitindo o controle e a precificação de serviços pré-estabelecidos, assim como a mensuração do esforço em situações ou problemas previamente conhecidos. Seu cálculo é estabelecido com base na análise e definição de diversos itens, tais como o catálogo de serviços, os perfis dos profissionais envolvidos, a complexidade das tarefas e o tempo estimado de execução.
50.	Em seguida, argumenta que tais fatores não teriam sido considerados na elaboração do TR elaborado à época, tonando inviável a realização de memória de cálculo e, assim, teriam tomado como parâmetro o plano de projeto apresentado. 
a.2.2.3) individualmente, as OS não terem sido instruídas com memória de cálculo que permita estimar a quantidade de UST em cada uma, não sendo possível saber, de forma objetiva, que serviços teriam sido executados, nem quantas nem quais pessoas trabalharam na execução do contrato, nem a informação de remuneração e demais encargos da contratada com o pessoal eventualmente empregado na execução do contrato (p. 4-5) ;
51.	Informa novamente o que trouxe no item anterior e acrescenta que a Companhia teria contratado um catálogo de serviços na modalidade "empreitada", a ser entregue de maneira integral, não tendo sido contratada mão de obra terceirizada para execução dos serviços. Assim, não se justificaria as informações de remunerações e encargos referentes ao corpo técnico da contratada. 
52.	Além disso, destaca o seguinte:
Verifica-se então que as ações praticadas relacionadas aos pagamentos a maior, medidos em UST, não poderiam ser diferentes se não havia catálogo de serviço detalhando e nem os demais itens necessários a uma adequada mensuração dos serviços e que a falta de definição do objeto dificultou a ação da fiscalização dos contratos, uma vez que tornou as ações, tanto da contratada quanto da CDRJ, subjetivas.
Destaco que o sistema de Acesso Aquaviário batizado internamente de "SIGPORT", estava em faze (sic) de desenvolvimento bastante avançada quando houve sua paralisação por encerramento contratual. Pode se considerar que esse contrato teve seu objeto 80% concluído.
a.3.1) por ter havido pagamento, no valor de R$ 153.779,48, sem a entrega do objeto que tenha se prestado a alguma finalidade útil para a CDRJ e para a sociedade (p. 5) ;
53.	Alega que, no contrato, foram previstas entregas pré-definidas, em que cada "entregável", seria remunerado, ainda que não correspondesse a um módulo totalmente funcional. Diante disso, anota que a contratada teria realizado o desenvolvimento de funcionalidades parciais que teriam sido atestadas pela fiscalização e, com isso, pagas. 
54.	Por outro lado, informa que, devido a atrasos ocorridos na entrega do software e da decisão da fiscalização em não prorrogar o contrato, nenhum módulo subsequente teria sido entregue. Encerra disponibilizando link para o Contrato 33/2018: https://drive.google.com/drive/folders/17RZuWZIjBbeiwJlXZzXj4PldtH4q4kil?usp=sharing.
a.3.2) por ter havido elaboração de planejamento meramente formal da contratação, a fim de aproveitar ata de preços registrada dois anos antes, para objeto diferente do desenvolvimento de sistema de recursos humanos, o que se assemelha a uma contratação sem licitação e direcionada a determinada empresa, com objeto inespecífico, sem memória de cálculo que justifique os quantitativos e preços, e sem uma pesquisa de preços regular (p. 5) ;
55.	Traz que haveria em curso um processo anterior para contratação de um novo sistema de Recursos Humanos (RH) , em que já haviam sido estabelecidos requisitos e funcionalidades. Com essas informações, a CDRJ, a fim de evitar atraso na entrega da obrigatoriedade do E-Social, teria feito consulta à Linkcon em relação à possibilidade de entrega do módulo E-Social dentro do prazo determinado por lei. A contratada teria informado a viabilidade do cumprimento do prazo. 
56.	Assim, a Linkcon teria alegado que, por já estar mobilizada com sua equipe técnica trabalhando em outros sistemas da CDRJ, e que já possuía informações levantadas anteriormente na tomada de requisitos para esse sistema, a contratada teria formalizado uma proposta comercial para entrega total do sistema em plataforma WEB.
57.	Anota que o valor estaria condizente com os praticados no mercado, o que teria sido confirmado pela pesquisa de preços, e que a viabilidade do cumprimento no prazo foram fatores determinantes para que se viabilizasse a adesão à ARP para o desenvolvimento do sistema para a área de RH. 
a.3.3) inadequada definição dos requisitos do sistema (p. 6) ;
58.	Volta a firmar que havia outro processo de contratação anterior com existência de TR. Ressalta que o sistema de RH da Companhia seria antigo, feito em Access, o que teria dificultado a elucidação da sua operacionalidade. Conclui que pode se considerar que esse contrato teria tido seu objeto em torno de 10 a 15% executado.
a.3.4) pela não execução da garantia contratual e pela não entrega do objeto por parte da empresa contratada (p. 6) ;
59.	Informa que a Auditoria Interna da CDRJ (AUDINT) teria feito avaliação do contrato em 2018, por meio do Relatório de Auditoria Interna 08/2018, que teria resultado em oito constatações de improbidades, propondo o saneamento em duas Recomendações, que estariam sendo monitoradas no momento, aguardando a finalização do procedimento de apuração de responsabilidade. 
a.3.5) em razão de a apólice de seguro contratual ter sido emitida em 22/6/2018, mais de dois meses após a assinatura do contrato, em desacordo com a Cláusula Sétima, que estipulava que a garantia deveria ter sido constituída em dez dias após a assinatura do acordo entre as partes (p. 6) ;
60.	Informa que a apólice teria vigência no período de 20/4/2018 à 20/4/2019 e que, em relação à ausência dessa nos autos, poderia ter sido uma falha processual da gestão e fiscalização do contrato. Anota que não enxerga dano algum, já que a apólice cobriria todo o período contratual. Conclui disponibilizando link: https://drive.google.com/file/d/1DQKv8Qwprv9A1L1rtn4JLDKb5dvirNNt/view?usp=sharing.
a.3.6) em razão de não ter havido nenhuma medida concreta com vistas à recomposição do erário, tais como a instauração de tomada de contas especial, em relação ao prejuízo causado na execução contratual, e por não ter havido o registro das penalidades no Sicaf e nem a execução da multa imposta (p. 6) ;
61.	Especificamente quanto a este item, houve resposta tanto do Superintendente de Tecnologia da Informação, Sr. Marcos Barreto, quanto do Diretor-Presidente da CDRJ, Sr. Francisco Antonio de Magalhães Laranjeira.
62.	O Sr. Marcos Barreto assevera que houve criação de Comissão de Aplicação de Sanções (CAS) no âmbito do contrato 33/2018, que teria emitido relatório final em que sugeriram aplicação de multa contratual além de aplicação de inidoneidade para contratar com a administração pública. Ademais, teria sido criada comissão de investigação preliminar, que teria sugerido, em seu relatório final, criação de Processo Administrativo Disciplinar (PAD) , que já havia sido instaurado. Também haveria elaboração de ação judicial para cobrança da multa à empresa. Disponibiliza para essa resposta o seguinte link: https://drive.google.com/file/d/13F_KyaACHantxomGQwMMocESLQ7GR63y/view?usp=sharing.
63.	Por fim, explica que não seria utilizado como procedimento interno na Companhia a modalidade "tomada de contas especiais" e que, com isso, as modalidades de apurações adotadas foram a abertura da Comissão de Apuração de Sanções (CAS) , Comissão de Investigação Preliminar (CIP) e Processo Administrativo (PAD) .
64.	O Sr. Francisco Antonio de Magalhães Laranjeira esclarece que foram impostas as seguintes penalidades em face da empresa Linkcon: (i) Multa de 30% (trinta por cento) do valor total do Contrato (art. 87, II, Lei 8.666/1993) e (ii) Impedimentos de licitar e contratar no âmbito da União pelo período de 5 (cinco) anos (art. 7o, Lei 10.520/2002) .
65.	Registra, ainda, que as penalidades foram cadastradas e constam no SICAF, conforme documento acostado à peça 226. 
66.	Conclui a resposta explicitando o que segue:
Cumpre ressaltar que a sanção de multa aplicada à empresa Linkcon Eireli, em decorrência de falha constatada no Contrato CDRJ no 33/2018, foi objeto de notificação extrajudicial expedida em novembro de 2020. Como não houve resposta da empresa ou pagamento da multa, em 13/01/2021, este Diretor-Presidente autorizou a propositura da medida judicial cabível para "cobrança da multa aplicada à referida empresa, incluindo, se juridicamente possível, pleito de restituição dos valores que foram pagos sem a concretização do objeto do contrato".
a.3.7) em razão de ter havido decisão de contratar desenvolvimento de software para área meio, o que contraria as boas práticas de TI do Governo Federal, considerando ainda que qualquer software de recursos humanos adquirido já pronto teria as funcionalidades que a CDRJ alegou como motivo para a adesão da ata que favoreceu a empresa Linkcon Eireli (p. 6-7) ;
67.	Argumenta que já havia processo licitatório para contratação de sistema para atender o RH e que haveria data limite para entrega do E-Social. Assim, não haveria tempo hábil para que uma empresa contratada "fizesse todo processo de contratação, entrega de documentos, mobilização de pessoal, levantamento de requisitos, etc". 
68.	Novamente explicita que a CDRJ utilizaria sistema antigo feito em Access, que seria de difícil portabilidade e conversão e conclui a resposta da seguinte maneira:
Como explicado anteriormente, o fato da não entrega do E-SOCIAL, no prazo estipulado, acarretaria sérios problemas como impedimento de recolhimento de encargos trabalhistas, além de severas multas a serem aplicadas. Esse fator foi determinante para contratação da LINKCON através da Ata vigente para desenvolvimento de sistemas. Levou-se em conta que apesar de contrariar as boas práticas sugeridas para contratações de TI no âmbito do Governo Federal, a IN/SLTI 4/2014) , não é imperativa a sua aplicação para CDRJ, sendo que os danos causados pela não entrega do E-social poderiam ser insanáveis para companhia, fator que foi amplamente debatido pela Diretoria Executiva, a qual deliberou favoravelmente a contratação.
Análise
69.	Com relação ao item a.1, apesar de afirmar que o gestor do contrato teria utilizado o relatório da empresa contratada para contagem dos pontos de função, a segunda instrução desse processo (peça 216) diz justamente o contrário, uma vez que a Eficácia concluiu que os sistemas entregues totalizavam 3.013 PF, enquanto a Linkcon alegou ter entregado 3.932 PF. Portanto, verifica-se situação diversa do que aqui assevera a resposta da CDRJ. 
70.	Em relação à possível diferença por conta de ajustes nos PF, não há como levar em conta tal situação, já que a Companhia não levou em consideração a contagem realizada pela Eficácia.  
71.	Esta unidade técnica (UT) realizou a contagem dos pontos de função, demonstrando que houve diferença ainda maior em relação ao que foi pago pela CDRJ. Convém registrar o que argumentou esta UT na instrução supracitada (peça 216, p. 16-18) :
A empresa Eficácia concluiu, a partir dos casos de uso entregues, que os sistemas supostamente desenvolvidos tinham menos PF (3.013) do que a Linkcon alegara ter entregue (3.932) , na mesma linha das conclusões e dos indícios já levantados nos itens anteriores, mas em menor monta. Por esse motivo, a Suptin (em parecer elaborado por gestor que não é o atual) entendeu que deveriam ser glosados R$ 714.982,00 da execução contratual, correspondentes aos 919 PF que teriam sido entregues a menos (peça 155, p. 9) . Apenas depois ter recebido o valor correspondente aos 3.013 PF, a Linkcon entrou com recurso contra a decisão anterior alegando que diversos arquivos lógicos internos (ALIs) deixaram de ser contados pela empresa Eficácia (peça 155, p. 45-50) .
Muito embora a empresa tenha apresentado defesa questionando apenas 405 dos 919 PF glosados (ou seja, menos da metade) , o Sr. Marcos Barreto, Superintendente da Suptin, sem qualquer justificativa, decidiu autorizar o pagamento integral dos PF que foram excluídos da primeira contagem (peça 155, p. 54) . O pagamento complementar de R$ 714.982,00 foi realizado em 13/11/2017 (peça 155, p. 61) .  E mesmo em relação aos 405 PF sobre os quais se apresentou alguma defesa, o Sr. Marcos não fez qualquer análise técnica, limitando-se a concordar com os argumentos da empresa. No entanto, em primeira análise, o argumento da empresa Linkcon não mereceria prosperar e deveria ser rejeitado, uma vez que assistia razão à empresa Eficácia ao propor a glosa dos arquivos ALIs que eram mera repetição de outros, inclusive com nomes similares e próximos, e que desenvolviam a mesma função deles (não gerando, funcionalidade nova, que é o requisito para que seja contado) .
A inclusão de arquivos lógicos internos que não desenvolvem funcionalidade nova ou individual é uma prática comum para aumentar, artificialmente, a quantidade de PF de um sistema, por esse motivo, é preciso que se analise a real função do arquivo dentro da lógica do sistema. Os ALIs "lixaodocumentos", "lixaodocumentosfisicos" e "lixaodespachodocumentos" (peça 155, p. 49) provavelmente fazem parte de uma única funcionalidade (purga de documentos) , independentemente, de ter sido "quebrado" em vários arquivos diferentes, apenas para demonstrar um exemplo. O ALI "classesjava", por outro lado, é um arquivo que tem apenas funcionalidade interna para o próprio sistema e, assim, também não deveria ter sido contado.
Apesar disso, a Linkcon foi remunerada na OS 1/2016, da seguinte forma:
Quadro 4 - Itens que foram remunerados pela OS 1/2016
	Descrição
	Qtde
	Unidade
	Unitário
	Total
	Data

	Desenvolvimento
	3.013
	PF
	778,00
	2.344.114,00
	27/9/2017
 (peça 155, p. 37) 

	Gerência de projetos (UST5) 
	620
	UST
	139,00
	86.180,00
	
	Administração de banco de dados (UST4) 
	0
	UST
	121,00
	0,00
	
	Desenvolvimento
	919
	PF
	778,00
	714.982,00
	13/11/2017
 (peça 155, p. 61) 

	Total
				3.145.276,00
	
Cumpre destacar que a CDRJ atribuiu o valor relativo ao primeiro pagamento, de R$ 2.430.294,04, ao desenvolvimento dos sistemas da seguinte forma, incluindo no valor a ser incorporado ao patrimônio os valores gastos com PF (peça 155, p. 43) :
Quadro 5 - Itens que foram remunerados pela OS 1/2016
	Descrição
	Valor
	Proporção

	GED-Workflow
	2.065.749,90
	85%

	Controle de acesso
	243.029,40
	10%

	Consulta de processo (legado) 
	121.514,74
	5%

	Total
	2.430.294,04
	100%

Não se sabe quais os critérios que foram utilizados para as respectivas proporções de 85%, 10% e 5% que foram incorporadas ao sistema de patrimônio da CDRJ. No entanto, se as quantidades totais de PF pagas até aquele momento (3.013) tiverem sido contabilizadas nessa mesma proporção, pode-se concluir que, para o sistema GED-Workflow, a CDRJ teria considerado executados 2.561,05 PF (85% de 3.013) . Para os sistemas de controle de acesso, a contabilização seria de 301,3 PF e para o sistema de consulta legado, 150,65.
Isso é um mais um indício de que não foi feita uma contagem real porque não houve desenvolvimento de fato, pois não há como se contar frações de PF, pois a metodologia não permitiria. Além disso, esses valores não estão de acordo com as medições de PF realizadas pela própria empresa contratada para essa finalidade, a Eficácia, conforme relatório acostado à peça 152, que chegou à seguinte apuração:
Quadro 6 - PF dos sistemas do Contrato 63/2016
	Sistema
	PF não ajustados
	R$ correspondente

	GED workflow
	2.405
	1.871.090

	Controle de acesso
	504
	392.112

	Consulta legado
	104
	80.912

	Totais
	3.013
	2.344.114

 (*) Conforme peça 152
Diante da situação narrada nos parágrafos anteriores, a fim de dirimir dúvidas acerca do assunto, a equipe de inspeção decidiu realizar a contagem dos PF dos softwares, objetivando apurar os quantitativos que mais se aproximassem do valor real que seria devido à empresa, considerando que os sistemas tivessem sido desenvolvidos, como alegam a empresa e a CDRJ (embora haja fartos indícios de que não tenham sido) .
Antes de adentrar à contagem de PF propriamente dita, que será individualizada para cada um dos sistemas, é importante destacar que a aplicação de fatores de ajuste, prática aplicada pela empresa Eficácia, não deve ser utilizada em contratos que utilizam PF como métrica, pois afronta a legislação, conforme assentado na jurisprudência desta Corte de Contas por meio dos seguintes acórdãos: 1.910/2007, de relatoria do Ministro Benjamin Zymler, 2.348/2009, de relatoria do Ministro Walton Alencar, 1.647/2010, de relatoria do Ministro Valmir Campelo, 1.086/2011, de relatoria do Ministro-Substituto Marcos Bemquerer, 2.393/2013, de relatoria do Ministro Aroldo Cedraz e 1.612/2019, de relatoria da Ministra Ana Arraes, todos do Plenário.
Por esse motivo, a aplicação do fator de ajuste, que importou um acréscimo artificial de 28% na contagem efetuada pela empresa Eficácia, foi desconsiderada em todas as contagens realizadas pela equipe de auditoria a fim de adequar a contagem à jurisprudência do TCU. Além de descartar o uso de fatores de ajuste, a equipe refez a contagem de PF, tratando especialmente de avaliar a existência ou não de funções transacionais (EE, CE e SE) e de funções de dados (ALI e AIE) . Como resultado, foram apurados os números constantes do quadro abaixo:
Quadro 7 - Contagem de PF (Eficácia x TCU) 
	Sistema
	Contagem de PF da Eficácia
	Contagem de PF da Sefti
	Peças
	Diferença (PF) 

	Consulta legado
	143,36
	36,00
	206-208
	107,36

	Controle de acesso
	638,72
	394,00
	209-211
	244,72

	GED workflow
	3.153,92
	2.361,00
	212-213
	792,92

	Totais
	3.936,00
	2.791,00
		1,145,00

Por meio das contagens realizadas, chegou-se à conclusão de que o quantitativo máximo de PF que deveria ser pago, relativamente aos sistemas mencionados, é de 2.791 PF, conforme se extrai da memória de cálculo exposta no Quadro 7.
72.	Acerca das OS emitidas e pagas, em que pese a robusta e esmiuçada análise realizada por esta unidade técnica em instrução passada (peça 216, p. 18-25) argumentando que os serviços ou não foram prestados ou não deveriam ter sido pagos, a resposta da CDRJ veio em termos genéricos, sem "atacar" a pontuação realizada pelos auditores do TCU na peça supracitada. Além disso, cita acórdão anterior desta Corte de Contas para afirmar que sua contratação teria sido vantajosa para a administração. 
73.	Em outras palavras, a resposta fornecida pela CDRJ não conseguiu desfazer o que construiu esta unidade técnica ao longo deste processo. No caso deste item especificamente, há indícios que levam à conclusão de que houve, de fato, uma simulação de desenvolvimento de software, tendo a empresa fornecido sistemas já prontos desenvolvidos para outras organizações. 
74.	A OS 1/2016 remunerou três itens: (i) desenvolvimento, (ii) gerência de projetos e (iii) administração de banco de dados. Como já citado na instrução anterior, a Linkcon foi remunerada em R$ 3.059.096,00 por 26 dias de trabalho em relação ao item "i", que incluía "consulta legado", "controle acesso" e "GED workflow", não sendo crível o desenvolvimento desses projetos no tempo informado. 
75.	Além disso, "gerência de projetos" e "administração de banco de dados" são serviços intermediários, que não devem ser remunerados nas métricas de UST e PF. No caso desses itens, foram pagos R$ 86.180,00 indevidamente (peça 216, p. 18) .
76.	A OS 2/2017 teve como seu único objeto o pagamento para serviços de gerência de projetos, que, novamente, não poderiam ser remunerados à parte, já que são atividades intermediárias do desenvolvimento de software. O total pago indevidamente aqui foi de R$ 166.800,00 (peça 216, p. 20) .
77.	A OS 3/2017 tinha em sua descrição pagamentos referentes a "serviços de gestão documental", sendo impossível, pela leitura do TR, entender qual serviço ou atividade de fato estava sendo licitado e contratado. Apenas com a emissão da OS 3/2017 do Contrato 63/2016 (peça 193, p. 10-11) é que foi possível entender que o "serviço de gestão documental" se referia a mera digitalização de documentos, no caso de 600 mil páginas ao preço de R$ 0,669 por unidade (página) . No processo de contratação, não existiu qualquer metodologia ou memória de cálculo que estabelecesse como se chegou ao fator de conversão de 4.620 USTs para as 600 mil páginas. 
78.	Convém registrar que superfaturamento em serviços de digitalização pela Linkcon já havia sido identificado pelo Tribunal no TC Processo 015.932/2018-4, na execução de um contrato com a Funasa, em que a atividade fora remunerada também por UST (peça 266, p. 42 e p. 69) .
79.	Nesse sentido, a segunda instrução dessa UT (peça 216, p. 22) anotou valores que seriam razoáveis para o serviço, chegando em um prejuízo calculado de R$ 357.660,00:
124. A peça 60 do TC Processo 015.932/2018-4 foi transferida para estes autos e está registrada agora como peça 197, indicando que a ordem de grandeza de contratos de digitalização tem valores que convergem para menos de R$ 0,10 por página. Utilizando-se os valores unitários por página da referida peça (R$ 0,02; R$ 0,04; R$ 0,10; R$ 0,10 e R$ 0,13) e os valores de R$ 0,047, R$ 0,066 e R$ 0,07, obteve-se as seguintes estatísticas:
124.1. Média: R$ 0,0729 por página;
124.2. Mediana: R$ 0,068 por página;
124.3. Maior valor: R$ 0,13 por página; e
124.4. Menor valor: R$ 0,02 por página.
125. Em outras palavras, em nenhuma hipótese, o preço de R$ 0,669 por página é justificável sob qualquer circunstância e representa um preço dez vezes maior que a mediana dos preços encontrados na referida busca e quatorze vezes maior que o próprio preço oferecido pela Linkcon para o mesmo serviço em outra contratação. Considerando, assim, o valor médio de R$ 0,0729 por página, é possível concluir que houve um superfaturamento de R$ 0,5941 por página e um prejuízo global, apenas nesse serviço, de R$ 357.660,00, conforme Quadro 13:
Quadro 8 - Superfaturamento nos serviços de gestão documental
	Serviço
	Quantidade
	Valor Cobrado
	Média de Valores
	Prejuízo

	Digitalização de documentos
	600.000
	0,669
	0,0729
	357.660,00

80.	Com relação à OS 4/2017, continua a situação de que o tema nada tem a ver com desenvolvimento de software, para qual a empresa fora contratada. Portanto, há pagamento indevido no valor de R$ 483.280,00, conforme Quadro 14 da instrução acostada à peça 216. 
81.	Na mesma toada, com relação à OS 5/2017, análise realizada por esta UT na peça 216 informa que o total do pagamento desta OS deve ser tido como indevido: R$ 585.116,40. Mais uma vez, aqui tem-se a situação em que não há catálogo de serviços que permita identificar quais atividades a CDRJ pretendia ver executadas, nem em qual quantidade.
82.	De maneira resumida, com relação ao Contrato 63/2016, os auditores desta Corte de Contas calcularam prejuízo ao erário de R$ 2.569.846,00 (peça 216, p. 25) :
Conclusão acerca do Contrato 63/2016
Além das irregularidades relativas à celebração e à execução do Contrato 63/2016, também foi identificado prejuízo ao erário, abaixo relacionado:
Quadro 9 - Prejuízo na execução do Contrato 63/2016
	OS
	Serviço
	Valor pago
	Valor apurado (1) 
	Prejuízo/Glosa

	1/2016
	GED-Workflow 
	3.059.096,00
	1.836.858,00
	616.891,76

		Controle de acesso
		306.532,00
	190.392,16

		Consulta ao legado
		28.008,00
	83.526,08

		Gerência de projetos (UST5) 
	86.180,00
	0,00
	86.180,00

	2/2017
	Gerência de projetos (UST5) 
	166.800,00
	0,00
	166.800,00

	3/2017
	Gestão documental (UST1) 
	401.478,00
	43.818,00
	357.660,00

	4/2017
	Consultoria em gestão processual (UST3) 
	483.280,00
	0,00
	483.280,00

	5/2017
	Mapa de processos (UST8) 
	585.116,00
	0,00
	585.116,00

	Prejuízo total
	2.569.846,00

O valor apurado conforme contagem de pontos de função acostada ao Quadro 10 (parágrafo 0) .
83.	Em relação ao item a.2.1, relativo ao Contrato 76/2017, a CDRJ afirmou que utilizou como base relatório elaborado pela empresa Eficácia. Tal resposta não possui condão de desfazer toda a análise construída pela instrução da peca 216 (p. 27-28) , uma vez que, analisadas as datas, restou claro que a CDRJ realizou pagamentos sem saber se a quantidade de PF estava correta ou não. 
84.	Esta unidade técnica realizou recontagem dos pontos de função (peça 215) que teve como resultado 4.709 PF, ou seja, 1.573 pontos de função abaixo dos 6.282 pagos. Dessa forma, houve pagamento indevido de R$ 1.223.794,00 (peça 216, p. 28) .
85.	Como resposta ao item a.2.2.1, a CDRJ apenas argumentou que a questão já havia sido resolvida no âmbito do Acórdão 1823/2017-TCU-Plenário. Ocorre que, no presente processo, há novas análises e elementos trazidos pela unidade técnica, que podem ocasionar modificação do juízo anteriormente adotado pelo Relator ou pelo colegiado (Jurisprudência Selecionada, Acórdão 300/2013-TCU-Plenário) . Sendo assim, a resposta fornecida não desfaz a irregularidade apontada na instrução da peça 216. 
86.	Ao tratar do item a.2.2.2, a Companhia se limitou a informar que, como diversos fatores (catálogo de serviços, os perfis dos profissionais envolvidos, a complexidade das tarefas e o tempo estimado de execução) não foram considerados na elaboração do TR da época, a Companhia tomou como parâmetro o plano de projeto apresentado. Ou seja, não é possível dizer nem mesmo o que a CDRJ pretendia com essa contratação e, pior, pagou-se por isso.  
87.	Na mesma toada, em relação ao item a.2.2.3, a resposta repete o que trouxe no item anterior e acrescenta informação acerca de o catálogo de serviço ter sido contratado na modalidade empreitada, a ser entregue de maneira integral.  Não merece prosperar o que alega a CDRJ, uma vez que não há que se falar em empreitada por preço global em itens quantificados utilizando mensuração por UST ou por PF. Mais grave ainda: a Companhia nem sequer conseguiu esmiuçar o que almejava com a contratação.
88.	Acerca do item a.3.1, que versa sobre o Contrato 33/2018, a resposta se limitou a informar que haveria etapas pré-definidas em que não corresponderiam necessariamente a um módulo totalmente funcional do software. O argumento trazido em nada enfrenta as questões postas pela instrução da peça 216: pagamento de R$ 153.779,48 sem entrega do objeto; parecer da Gercos com posicionamento pela não prorrogação do contrato; abertura de processo administrativo disciplinar para apurar responsáveis pela conduta. 
89.	O processo sancionador concluiu que (peça 185, p. 251) :
o sistema não foi instalado de forma definitiva em nenhum dos servidores da CDRJ, que dos vinte módulos contratados, apenas onze foram entregues e, ainda assim, nenhum deles foi avaliado como satisfatório pela fiscalização, restando estimado que apenas cerca de 20% (vinte por cento) do contrato foi alcançado.
90.	Observa-se, portanto, que a resposta enviada não foi capaz de enfrentar e, muito menos, contradizer a situação apontada.
91.	Da mesma maneira, o argumento referente ao item a.3.2 não é capaz de encarar o exame técnico elaborado pela instrução à peça 216, uma vez que a resposta apenas repete o que já havia sido dito para os auditores daquela instrução. Em que pese a arguição sobre o prazo de implantação do E-Social, verificou-se o seguinte (peça 216, p. 32) :
a obrigatoriedade estaria prevista em cronograma aprovado pela Resolução 1, de 29/11/2017. Ocorre, no entanto, que a manifestação do Sr. Marcos para justificar a contratação às pressas da Linkcon, é datada de 1º/11/2017, quando esse cronograma ainda não havia sido publicado e estava em vigor a Resolução CDES 2, de 30/8/2016. Tal fato que indica que a CDRJ já tinha ciência do prazo fatal há mais de ano quando o parecer alegando urgência da contratação em razão do e-Social foi proferido.
Se por um lado a urgência não se verificou na prática, já que decorreu, no mínimo, de falta de planejamento, mesmo que ela existisse, a pressa transformada em adesão à ata não resolveria o problema, já que em janeiro de 2019, aproximadamente dez meses após a assinatura do contrato, o Superintendente dos RH, em última instância o gestor responsável pela demanda que seria atendida com este contrato, informou que diversos módulos que haviam sido dado como entregues pela Linkcon simplesmente não existiam no sistema entregue, conforme relato acostado à peça 180, p. 198.
92.	Sendo assim, não há como acatar o que alegou a resposta acerca deste item. 
93.	Como resposta ao item a.3.3, o respondente apenas anotou que haveria processo anterior para contratação de um novo sistema de RH, em que existira um TR, que foi utilizado como referência. Ocorre que não houve definição clara dos requisitos, inclusive, da leitura do contrato, não seria nem possível identificar que se tratava de um sistema para recursos humanos, muito menos quais suas funcionalidades. Com isso, seria impossível mensurar os 1.455 PF contratados. Além disso, a pesquisa de preços utilizada para o contrato foi feita à própria Linkcon, como afirma a instrução 216 (p. 30) . Observou-se, portanto, planejamento meramente formal, com pesquisas de preços realizadas apenas para cumprir as exigências legais, sem o real interesse em se buscar a melhor solução para administração. Inservível, assim, a resposta fornecida pela CDRJ. 
94.	Já em relação ao item a.3.4, a CDRJ somente afirmou que estavam em monitoramento as recomendações propostas pelo relatório de auditoria interna que constatou oito impropriedades. Porém, não aproveitou o momento processual para enviar qualquer documentação que sustentasse seu argumento que, por si só, não é capaz de atender ao questionamento feito, ou seja, o TCU continua sem saber em que pé está a execução da garantia contratual. 
95.	Em que pese o questionamento do item a.3.5, que tratou da emissão da apólice de seguro contratual realizada mais de dois meses após a assinatura do contrato, observou-se que, de fato, a vigência da apólice estava conforme o período contratual, de 20/4/2018 a 20/4/2019. Apesar de não representar um prejuízo, pelo menos de imediato, à administração, uma vez que o contrato previa que a garantia deveria ser apresentada dez dias após a sua assinatura, registra-se a falta de cuidado da gestão e fiscalização do contrato ao permitir tamanho atraso em instrumento de importância contratual. 
96.	Acerca do item a.3.6, a CDRJ anota que houve instauração de CAS e PAD e que foram impostas à Linkcon as penalidades de multa de 30% do valor total do contrato e impedimento de licitar e contratar no âmbito da União pelo período de cinco anos, o que consta no Sicaf (peça 226) . Aqui, o que informa o respondente merece acolhimento por satisfazer o questionamento feito. 
97.	Por fim, com relação ao item a.3.7, a CDRJ não conseguiu evidenciar a necessidade da contratação. Ainda que o argumento tenha sido o prazo para utilização do e-Social, observou-se que (i) o Sr. Marcos Barreto apresentou, em 1/11/2017, link com tais informações, (ii) na página apresentada havia cronograma aprovado pela Resolução 1, de 29/11/2017, (iii) à época da manifestação do Sr. Marcos Barreto o cronograma citado não havia sido publicado, estando em vigor a Resolução CDES 2, de 30/8/2016. Ou seja, a CDRJ já tinha ciência do prazo final há mais de um ano quando o parecer alegando urgência da contratação em razão do e-Social foi proferido.
98.	Aqui, é importante rememorar o que trouxe instrução passada sobre o assunto (peça 216, p. 31) :
Cumpre destacar que a CDRJ estava em vias de realizar procedimento licitatório para a contratação de empresa para desenvolver o sistema de Recursos Humanos da CDRJ, mas às vésperas do pregão ele foi cancelado, por atuação direta do Superintendente de TI, Sr. Marcos Fernandes Barreto (peça 177, p. 2) , que teria alegado que a Linkcon poderia ser contratada dentro da ARP do Pregão 17/2016, com a suposta vantagem de que, com ela, seria possível atender a um suposto prazo fatal para cumprimento de exigências legais governamentais, o Sistema de Escrituração Digital das Obrigações Fiscais, Previdenciárias e Trabalhistas (e-social) , previstas para entrarem em vigor em janeiro de 2018 (peça 178) .
176.	 A rigor, portanto, havia um processo administrativo normal em curso para realizar a correta licitação para a contratação do objeto, mas a alegada vantajosidade da adesão a uma licitação ocorrida dois anos antes (feita pela Sr. Marcos e que nunca se comprovou) , mudou os rumos do procedimento para se chegar a um ato danoso a própria CDRJ, como se verá adiante.
99.	Sendo assim, não há como acatar o que argumentou a CDRJ com relação a esse item.
Resposta da Linkcon (peças 234-263) ao ofício 3820/2021-TCU/Seproc (peça 228) 
100.	A resposta fornecida pela empresa Linkcon está acostada à peça 234, sendo as peças 235-263 documentos anexos. 
101.	Inicialmente, a empresa informa que as irregularidades apontadas não se sustentariam. 
102.	Em seguida, argumenta que o assunto já teria sido tratado no âmbito do TC Processo 034.914/2016-1, que tratou de representação da empresa Wend Tecnologia e Treinamento acerca de possíveis irregularidades relativas ao Pregão Eletrônico 17/2016. Informa que o Relator teria entendido que (i) a ata teria sido vantajosa para a administração, (ii) os preços das UST e dos PF seriam inferiores à média do mercado, (iii) o Termo de Referência possibilitaria aos licitantes compreenderem o objeto da licitação (iv) não se vislumbraria risco de dano ao erário na execução do contrato. 
103.	Registra o instituto da coisa julgada administrativa, que "consistente em impedir que uma decisão administrativa tenha os mesmos fatos reapreciados pelo próprio órgão administrativo decisório, não afastando, por óbvio, a apreciação pelo Poder Judiciário" (p. 7) . Aponta decisão da Primeira Turma do Superior Tribunal de Justiça, no Recurso Especial 472.399- 0/AL, que teria entendido da existência da coisa julgada administrativa no TCU. Cita Acórdãos desta Corte de Contas que teriam reconhecido o instituto da coisa julgada administrativa (666/2015-Plenário e 1219/2008-Plenário) . 
104.	Assim, entende que só poderia haver reanálise da matéria em caso de superveniência de novos elementos, o que não teria ocorrido no caso presente. Portanto, requer o reconhecimento que o assunto já foi julgado pelo TCU e, consequentemente, o arquivamento deste processo. 
105.	Passada a seção introdutória, a empresa contratada começa a tratar do mérito da oitiva (p. 10) . 
106.	Alega que a velocidade de entrega está ligada à expertise da empresa no desenvolvimento de sistemas. Assim, a Linkcon teria começado a trabalhar antes da emissão das OS, mas após assinatura do contrato, como forma de agilizar a execução. Com isso, não teria levado 26 dias para entrega, como alegado na oitiva. Além disso, aponta que a utilização de expertise se baseia no uso de conceitos, produtos ou soluções previamente elaboradas para a criação de um novo software. 
107.	Traz autores de engenharia de software para argumentar que o processo de especificação de requisitos é iterativo e que a afirmação da instrução que diz que "sem isso é impossível saber o que se irá contratar" não possuiria fundamento técnico. O projeto possuiria levantamento de requisitos de baixa/médio nível que permitiria realizar estudo de viabilidade.
108.	Em seguida, escreve definições trazidas pelo Project Management Institute (PMI) e pelo International Function Point Users Group (IFPUG) para alegar o seguinte (p. 21) :
Assim, desta forma a contagem de pontos de função naquele momento tinha a função de estimar o tamanho de sistema e o esforço a ser empreendimento (sic) . Desta forma, a alegação que "a contagem de PF é o que comprova a execução do serviço" está baseada em falha de entendimento do uso da metodologia de Análise de Pontos de Função.
Sendo o planejamento como um todo parte integrante do projeto, o uso da Análise de Pontos de Função é aplicável.
A prova do desenvolvimento dos sistemas e de sua entrega consta entre as peças 82 a 122 e 128 a 132, isto é incontroverso!
109.	Em relação à prova de conceito, argui que o TCU entenderia que essa não se confunde com a solução integrada, servindo de demonstração da capacidade técnica, por parte da contratada, de desenvolver a solução requerida. 
110.	Informa que os sistemas de gestão de bancos de dados não estariam incluídos no projeto e a CDRJ teria objetivado reduzir o seu uso, visto que não possuiria licenças para uso especificando os SGBD conforme sua necessidade. Assim, teriam optado pelo banco de dados PostgreSQL, de código aberto e gratuito. 
111.	Volta a tratar da coisa julgada, argumentando que, quando da representação no TC Processo 034.914/2016-1, o voto e acórdão ali proferidos já haveriam analisado a questão, já que quando a representação foi apreciada o contrato estaria em vigor.
112.	Assim, afirma que o que foi contratado teria sido entregue, havendo, inclusive, transferência de tecnologia com entrega de códigos fontes. Também, o sistema estaria em pleno uso na CDRJ até hoje, desde o primeiro treinamento para funcionários, conforme comunicado da Assessoria de Comunicação fixada nos corredores da CDRJ (Documento1_Asscom_23052018.pdf e Documento2_Asscom_23052018.pdf) .
113.	Alega que teria sido feito sistema para as catracas da CDRJ, mas teria havido problema físico, necessitando de troca de peças. A CDRJ teria preferido colocar catracas novas devido ao projeto do ISPS-CODE. Assim, o sistema teria sido instalado e utilizado com a emissão de etiquetas de identificação. A CDRJ à época teria iniciado recadastramento dos colaboradores enquanto adquiria novos cartões de identificação por aproximação (RFID - radio frequency identification) .
114.	Em seguida, passa a explicar as diferenças entre os sistemas que teriam sido desenvolvidos (p. 27-28) . 
115.	O sistema de consulta ao legado teria por objetivo permitir a consulta a documentos e processos administrativos antigos (legado) segundo parâmetros definidos pela CDRJ. 	Questiona qual seria a conduta da Linkcon, já que cumpriu o que foi contratualmente demandado. 
116.	Por sua vez, o sistema 	GED possuiria funcionalidades que iriam além do SEI. Ao término do desenvolvimento foi realizada uma comparação entre 88 funcionalidades existentes do Sistema de GED e o SEI (Documento3_SEIvsGED.pdf) , encontrando-se similaridades nas funções mais básicas e inexistência de funções existentes no GED em sua maioria mais complexas. Argumenta, ainda, que o GED teria sido primordial para o funcionamento da CDRJ durante a pandemia, que, de outra forma, estaria completamente parada. 
117.	Com relação à contagem de pontos de função, alega que os 44 arquivos lógicos internos (ALI) seriam funcionalidades individuais (Documento4_RecursoGlosa.pdf) e que, embora os auditores possuam os códigos fontes dos sistemas, limitaram-se a criticar apenas quatro dos 44 ALIs, analisando apenas seus nomes, sem conclusão.
118.	Explica os conceitos de UST e gerência de projetos para anotar que "o uso de gerentes de projeto e colaboradores com experiência nessas boas práticas visa garantir os atingimentos objetivos dos projetos e reduzir e os problemas mencionados anteriormente, portanto não há qualquer irregularidade, tento é que foram utilizados no projeto" (p. 33) 
119.	Alega que a instrução anterior diz que não há qualquer menção aos relatórios que teriam sido produzidos. Todavia, os arquivos constariam do link fornecido (https://drive.google.com/drive/folders/1C3yTYaEyZ5P8YsEEBpA2GppLTMPxL91G) . 
120.	Acerca da OS 3/2017, volta a arguir que os preços contratados já teriam sido tema de análise no âmbito do TC Processo 034.914/2016-1. Ainda, registra que a instrução anterior teria utilizado tempos diferentes para comparação: a licitação da CDRJ foi feita em 2016 e a da JFDF em 2020, com quantitativos diferentes.
121.	Lista, em seguida, as tarefas que fariam parte do serviço de gestão documental para concluir que "o que importa juridicamente falando é que tudo foi feito dentro do que foi contratado pelo preço licitado, valor este referendado pelo TCU" (p. 42) . 
122.	Em relação à OS 4/2017, informa que o relatório entregue à época para o Gestor do Contrato consta do arquivo "Documento5_ArquiteturaProcessos". Consigna a composição dos serviços de Gestão de Processual e assinala "A partir desses processos escolhidos pelo grupo de colaboradores em conjunto com a Linkcon, foi desenvolvido um plano de implantação da sua automação. O fato é que os trabalhos foram desenvolvidos e entregues" (p. 44) . 
123.	De maneira similar, concernente à OS 5/2017, informa documento que conteria relatório com modelagem de processos (Documento6_MapeamentoProcessos.pdf) . Também lista as atividades que compõem os serviços de mapeamento de processos e assevera "O relatório contém todos os fluxogramas, atuais e melhorados, bem como as atas das reuniões de levantamento e aprovação das sugestões de melhoria que se no entregável da OS 005 que é de conhecimento desta auditoria" (p. 46) . Dessa forma, afirma que não teria havido qualquer irregularidade no Contrato 63/2016.
124.	Passa a cuidar do Contrato 76/2018 e afirma que teriam sido elaborados 89 casos de uso detalhando o funcionamento do sistema, que constariam de cada uma das 35 OS. 
125.	Com relação aos serviços mensurados em PF, alega que teriam sido nomeados funcionários da CDRJ, que teriam passado por treinamento em análise de PF, para definir funcionalidades do sistema S2GPI. Afirma também causar estranheza a alegação de que os pagamentos não foram acompanhados de memória de cálculo, já que as OS possuiriam racional de cálculo, juntamente com os Casos de Uso que especificariam os requisitos do sistema (Documento7_OS004.pdf, Documento8_OS009.pdf, Documento9_OS010.pdf) .
126.	Ressalta que os módulos do SIGPORT teriam sido entregues e validados pelos Srs. Marcos Fernandes Barreto e Eder Braz Velludo. Ainda, com os módulos validados tecnicamente pelo Grupo de Trabalho da CDRJ, todos os módulos, com exceção do financeiro, estariam aptos a serem colocados em operação. 
127.	Já acerca dos serviços mensurados em UST, a empresa escreve que o serviço de mapeamento de processos visaria não apenas o mapeamento das atividades operacionais realizadas pelas diversas áreas que realizam a gestão do tráfego de embarcações nos portos da CDRJ, como também definir melhorias de modo a tornar esses mesmos processos eficazes e mais eficientes. Assim, em cada uma das 35 OS constariam os produtos do mapeamento. Além dos diagramas, cada atividade do processo teria sido detalhadamente descrita indicando como e quem deveria executá-la de modo a poder subsidiar a criação de futuros POPs (procedimento operacional padrão) .
128.	A respeito do Contrato 33/2018, expõe que a Linkcon, já teria tomado medidas judiciais para afastar as falsas acusações por parte da CDRJ, propondo ação que tramita na 17ª Vara Federal da Cidade do Rio de Janeiro, tombada sob o nº NPU: 5007638-92.2021.4.02.5101 e que teria o propósito de anular o ato administrativo eivado de ilegalidade. Integra da petição inicial anexa (peça 251) .
129.	Por derradeiro, conclui a peça pedindo (p. 51) :
O recebimento da presente Defesa Prévia complementar dada sua tempestividade.
Por todo o exposto, requer que seja arquivada a presente representação em razão do alegado na Preliminar, de forma que seja reconhecido que a licitação do Pregão Eletrônico no 17/2016, promovido pela Companhia de Docas do Rio de Janeiro, já foram objeto de apreciação e manifestação por parte desse Tribunal de Contas da União.
Na eventualidade do não acatamento da Preliminar, tendo em visto tudo que foi apresentado e demonstrado, que seja considerado improcedentes as alegações apresentadas pela equipe de fiscalização, uma vez que elas não possuem os necessários fundamentos para que seja reconhecida ou apontada qualquer irregularidade cometida pela Defendente.
Requer ainda que eventual notificação seja enviada ao seu atual endereço, qual seja, Rua Alfândega, n. 35, loja 0401, Shopping Paço Alfândega, bairro do Recife, Recife (PE) , CEP 50.030-030, constante na sua 20a Alteração Contratual anexa.
Por fim, que seja a presente Representação arquivada.
Análise
130.	Primeiramente, com relação ao argumento que introduz o instituto da coisa julgada administrativa, registra-se que o tema, nesta instrução, está tratado em tópico seguinte intitulado "Resposta da Linkcon (peças 81-122) ao ofício 178/2019 - TCU/Sefti (peça 60) ".
131.	Quanto ao Contrato 63/2016, para melhor organização da análise, rememora-se que os itens contratados utilizaram as unidades UST e PF, e foram executados por meio de seis OS. 
132.	Em que pese a resposta trazida pela Linkcon informando que havia empresa para contagem dos pontos de função não havendo impugnação à época, o fato é que, para a OS 1/2016 - Desenvolvimento, esta unidade técnica realizou contagem de pontos de função, encontrando uma diferença de 1.145 PF a menos do que foi contado pela empresa Eficácia, conforme demonstrado na instrução da peça 216 (p. 17 - Quadro 10) .  Nesse caso, houve prejuízo de R$ 890.810,00, ao se multiplicar o valor de 1.145 PF por seu valor unitário de R$ 778,00. Para a OS 1/2016 também houve pagamento irregular de serviços de gerência de projetos, como explicado abaixo. Nesse caso, houve prejuízo de R$ 86.180,00, totalizando R$ 976.990,00 para essa OS. 
133.	Com relação à OS 2/2017, a Linkcon anota a importância da gerência de projetos e argumenta que os documentos foram produzidos, entregues e validados. Contudo, serviços de gerência de projetos não poderiam ter sido remunerados à parte, tendo em vista que são atividades intermediárias afetas ao próprio desenvolvimento de software (peça 216, p. 19) . 
134.	O objeto da OS 3/2017 é serviço de Gestão Documental que, conforme demonstrado pela instrução anterior, se tratou de digitalização de documentos. A resposta à oitiva da empresa Linkcon trouxe a diferença entre os períodos utilizados pela unidade técnica para comparar os preços. Mesmo considerando tais diferenças, o fato é que, à época, não houve, conforme demonstrado na peça 216, nenhuma contratação com valores superiores a R$ 0,10 por página. Mesmo que fosse o caso de se aplicar qualquer tipo de índice de reajuste, jamais se chegaria ao valor pago nessa OS de R$ 0,669 por página, ou preço mais de dez vezes maior que a mediana encontrada pela peça 216 (p. 22) . 
135.	Já para a OS 4/2017, a Linkcon informou que sua entrega constaria da peça 240. Ainda, acrescentou que "Como consequência da priorização de processos a serem automatizados, esse serviço objetivou melhorar o processo para que ele fosse automatizado de forma consistente e eficaz no workflow do GED" (peça 234 p. 45) . Ocorre que, com o objetivo de promover ganho de melhoria em processo ou fluxos de trabalhos, esse não seria o contrato adequado para isso, já que não teria nenhuma relação como o objetivo da avença. 
136.	A OS 5/2017 trata de mapeamento de processos. Ocorre que sua entrega aconteceu depois da entrega do software, não havendo qualquer benefício, portanto. Caso seu produto fosse ser utilizado para promover ganho de melhoria em processo ou fluxos de trabalhos, esse não seria o contrato adequado para isso, já que não teria nenhuma relação como o objetivo da avença. 
137.	Assim, o prejuízo calculado para o Contrato 63/2016 é de R$ 2.569.846,00, detalhado abaixo:
	OS
	Serviço
	Valor pago
	Valor apurado (1) 
	Prejuízo/Glosa

	1/2016
	GED-Workflow 
	3.059.096,00
	1.836.858,00
	616.891,76

		Controle de acesso
		306.532,00
	190.392,16

		Consulta ao legado
		28.008,00
	83.526,08

		Gerência de projetos (UST5) 
	86.180,00
	0,00
	86.180,00

	2/2017
	Gerência de projetos (UST5) 
	166.800,00
	0,00
	166.800,00

	3/2017
	Gestão documental (UST1) 
	401.478,00
	43.818,00
	357.660,00

	4/2017
	Consultoria em gestão processual (UST3) 
	483.280,00
	0,00
	483.280,00

	5/2017
	Mapa de processos (UST8) 
	585.116,00
	0,00
	585.116,00

	Prejuízo total
	2.569.846,00

138.	De maneira similar ao Contrato 63/2016, o Contrato 76/2017 possui serviços mensurados em PF e em UST. 
139.	Para os mensurados em PF, a Linkcon apresenta suas entregas alegando que "a CDRJ poderia ter colocado toda a operação de tráfego de embarcações sendo gerida pelo SIGPORT" (peça 234, p.48) . A instrução anterior demonstra a falta de zelo com a coisa pública ao informar que os pagamentos relativos aos PF foram efetuados antes mesmo da planilha com a contagem realizada pela empresa contratada para esse fim. Ainda, esta unidade técnica realizou recontagem dos pontos de função, desconsiderando, por afronta à legislação e à jurisprudência do TCU, o fator de ajuste de 28%. Como resultado, foram contados 4.709,00 PF (peça 215, p. 1) . Dessa forma, em relação ao pagamento de 6.282 pontos de função, portanto, há, no mínimo, um superfaturamento em quantitativo de 1.573 pontos de função, que ao preço unitário de R$ 778, representam um prejuízo de R$ 1.223.794,00.
140.	Os responsáveis pelo superfaturamento, além da empresa contratada, são o Sr. Marcos Barreto Fernandes, Superintendente de TI, e o Sr. José Raul Franco Reis. O primeiro, atestou o pagamento das NF 38, 110 e 111, ao passo que o segundo atestou apenas das NF 110 e 111. Considerando que o superfaturamento apurado é uma fração dos valores pagos, procedeu-se a um critério de rateio, a fim de identificar as partes de solidariedade de cada um dos responsáveis, juntamente com a empresa contratada, conforme quadro a seguir.
	OS
	NF
	Valor pago
	Débito proporcional

	---
	38
	 2.195.516,00 
	 549.752,73 

	4
	110
	 1.211.346,00 
	 303.318,57 

	9
	111
	 992.728,00 
	 248.577,07 

	10
	111
	 487.806,00 
	 122.145,63 

	Total
	 4.887.396,00 
	1.223.794,00

	Superfaturamento (R$) 
	 1.223.794,00 
	
	Superfaturamento (%) 
	25%
	
141.	Portanto, relativo a pontos de função no Contrato 76/2017, os valores das citações corresponderão àqueles que constam da coluna "Débito proporcional", do quadro acima.
142.	Com relação aos serviços mensurados em UST, o Contrato 76/2017 previa o seguinte (peça 216, p. 26) :
	Item
	Unid.
	Serviço
	Qtde
	Unitário
	Total

	1
	UST
	Serviços de Gestão Documental (UST1) 
	8.880
	86,90
	771.672,00

	2
	UST
	Serviços de Adequações Corretivas e Manutenções Evolutivas (UST2) 
	9.750
	103,60
	1.010.100,00

	3
	UST
	Serviços de Consultoria de Gestão Processual (UST3) 
	5.485
	112,00
	614.320,00

	4
	UST
	Serviços de Administração de Banco de Dados (UST4) 
	2.550
	121,00
	308.550,00

	5
	UST
	Serviços de Gerência de Projetos (UST5) 
	5.215
	139,00
	724.885,00

	6
	UST
	Serviços de Suporte Técnico (UST6) 
	5.720
	80,00
	457.600,00

	7
	UST
	Serviços de Suporte Operacional (UST7) 
	10.000
	79,96
	799.600,00

	8
	UST
	Serviços de Mapeamento de Processos (UST8) 
	5.334
	125,40
	668.883,60

143.	Resumidamente, os quantitativos executados foram (peça 216, p. 27) :
	Tipo
	Qtde contratada
	Qtde executada
	Diferença
	% Execução

	PF
	6.300,00
	6.282,00
	18,00
	100%

	UST1
	8.880,00
	3.168,86
	5.711,14
	36%

	UST2
	9.750,00
	9.750,00
	0,00
	100%

	UST3
	5.485,00
	5.485,00
	0,00
	100%

	UST5
	5.215,00
	5.215,00
	0,00
	100%

	UST7
	10.000,00
	9.298,50
	2.486,50
	93%

	UST8
	5.334,00
	5.334,00
	0,00
	100%

144.	De início, as UST 5 e 8 não poderiam ter sido remuneradas como foram, pois são atividades intermediárias do desenvolvimento de software, da mesma maneira como ocorreu com o Contrato 63/2016. Aqui, portanto, houve prejuízo de R$ 1.393.768,60.
145.	De maneira similar ao que ocorreu no Contrato 63/2016, a UST 3 não possui relação com o objetivo do certame, ou seja, não poderia ter sido paga nesse contrato. Assim, houve prejuízo de R$ 614.320,00.
146.	Dessa forma, verifica-se que o contrato em vigor foi utilizado para contratar desenvolvimento de software, realizando pagamento de itens intermediários do desenvolvimento, além de servir como instrumento para pagamento de serviços que nada tinham a ver com seu objeto.   
147.	O prejuízo total calculado para o Contrato 76/2017, portanto, é de R$ 3.231.882,60, detalhado abaixo:
	Serviço
	Valor pago
	Valor devido
	Prejuízo/Glosa

	Software de Gerenciamento de Tráfego (PF) 
	4.887.396,00
	3.663.602,00
	1.223.794,00

	Serviços de Consultoria de Gestão Processual (UST3) 
	614.320,00
	0,00
	614.320,00

	Serviços de Gerência de Projetos (UST5) 
	724.885,00
	0,00
	724.885,00

	Serviços de Mapeamento de Processos (UST8) 
	668.883,60
	0,00
	668.883,60

	Prejuízo total
	3.231.882,60

148.	Para o último contrato (33/2018) , a Linkcon se limitou a dizer que tomou medidas judiciais para afastar as acusações por parte da CDRJ, propondo ação que tramita na 17ª Vara Federal da Cidade do Rio de Janeiro, sob o nº NPU 5007638-92.2021.4.02.5101. 
149.	Ao acessar o site da Justiça Federal do Rio de Janeiro utilizando o número de processo informado, é possível verificar que o juiz alegou incompetência da Justiça Federal, devendo o processo ser remitido à justiça comum. O último evento noticia que o processo encontra-se "suspenso ou sobrestado por decisão judicial" (peça 265) . 
150.	De toda forma, permanece a situação demonstrada na instrução anterior (peça 216, p. 31) , em que houve planejamento meramente formal, com pesquisas de preços realizadas apenas para cumprir as exigências legais, sem o real interesse em se buscar a melhor solução para administração:
177.	 Assim, a consequência foi a contratação de um objeto genérico que não atende qualquer solução específica, o que acabou deixando para um momento futuro e incerto a definição dos reais requisitos do sistema - o estudo de viabilidade foi elaborado pela própria empresa contratada antes da celebração do acordo e da apresentação da proposta (peça 176) , como se ela soubesse que seria escolhida para executar o sistema, substituindo o papel da equipe de planejamento, subvertendo a lógica do processo de aquisição tecnológica e, ainda pior, sem incluir todas as informações necessárias para o desenvolvimento real de um software e tendo tempo para elaborar seu orçamento depois de conhecidos os valores dos demais fornecedores.
151.	No caso específico deste contrato, houve pagamento à Linkcon de R$ 153.779,48, como demonstra a Nota Fiscal 799 (peça 157, p. 35) . Como o relatório final da comissão responsável pelo processo sancionador concluiu que houve inexecução total do contrato (peça 185, p. 247) , significa que o débito aqui calculado é de R$ 153.779,48.
152.	Conforme pode ser observado das informações dispostas na resposta que a empresa Linkcon enviou acerca dos apontamentos do TCU em face da inspeção realizada, ao invés de apresentar elementos concretos que eventualmente pudessem refutar as alegações do Tribunal, a empresa se limitou a fazer afirmações vagas e sem a comprovação do que foi alegado. Por esse motivo, a análise disposta nos parágrafos 131-151 acabou por reafirmar o resumo dos achados da inspeção e a demonstrar que não foram afastados pela empresa contratada.
Resposta da Linkcon (peças 81-122) ao ofício 178/2019 - TCU/Sefti (peça 60) 
153.	Inicialmente, registra-se que, nessa seção, serão descritos e tratados apenas os itens da peça que ainda não foram analisados anteriormente.
154.	A empresa alega lesão a coisa julgada administrativa, pois o tema já teria sido julgado no âmbito do TC Processo 034.914/2016-1, no qual se teria entendido como inferiores à média do mercado os preços unitários das UST e dos PF. 
155.	Com relação ao seu indevido enquadramento como EPP, argumenta que os documentos apresentados não teriam sido utilizados para permitir ou condicionar sua participação no certame, além disso, não teriam sido exigidos na habilitação do edital do pregão em questão. Assim, a empresa anota que não teria recebido nenhum benefício da condição de empresa de pequeno porte e que, portanto, não teria havido má-fé. 
Análise
156.	Antes de adentrar à análise da resposta propriamente dita, importa destacar que, neste subitem, está sendo tratada a resposta da empresa Linkcon por ter sido chamada aos autos devido a indícios de ter praticado atos fraudulentos à licitação, conforme consta do Ofício 178/2019-TCU/Sefti (peça 60) , especialmente por:
a) ter se declarado enquadrada na condição tributária de empresa de pequeno porte, cujo limite de faturamento anual é de R$ 3,6 milhões, quando vem faturando, considerados apenas recursos oriundos de organizações públicas, quantias superiores a esse limite desde o ano de 2011; e
b) ter elaborado, registrado na Junta Comercial do Estado de Pernambuco, e apresentado à CDRJ uma Demonstração de Resultado do Exercício de 2015 na qual consta que a empresa teria faturado quantia inferior a R$ 3,6 milhões em 2015, quando sabia que recebeu naquele ano, apenas considerando recursos oriundos de organizações públicas, valor que supera R$ 5 milhões;
157.	Inicialmente, com relação à coisa julgada administrativa, instituto trazido pela resposta da Linkcon, cabe explicar que é pacífico nesta Corte de Contas o entendimento de que "na busca da verdade material, julgamentos pretéritos não têm o condão de fazer coisa julgada e não impedem que diante de novas situações se apontem falhas anteriormente não identificados por quaisquer motivos" (Jurisprudência Selecionada. Acórdão 1884/2014-TCU-Plenário. Relator Augusto Sherman) . 
158.	Ocorre que neste processo se está diante de novas situações que apontam falhas anteriormente não identificadas. Aqui, há indícios de que houve pesquisas de preços simuladas, feitas com empresas vinculadas de alguma forma com a empresa Linkcon (contratada) ou que não tinham condições de prestar efetivamente os serviços contratados. Veja-se como a instrução anterior tratou o assunto (peça 216, p. 3) : 
Em sua análise o auditor concluiu que havia indícios robustos de que o processo licitatório teria sido direcionado para favorecer a contratação da empresa Linkcon, ao arrepio das normas vigentes e dos princípios gerais informadores da boa gestão pública. É que a pesquisa de preços, elemento essencial para avaliação da adequação aos preços de mercado, teria sido elaborada tão somente por meio de consultas a empresas que, seguramente, não tinham condições de prestar o serviço que seria contratado, pois atuavam em ramo comercial distinto. Diante do objeto comum, o que sugere uma variedade elevada de empresas capazes de prestar o serviço, chamou a atenção o fato de a CDRJ ter realizado a pesquisa de preços apenas com empresas de pequeno porte voltadas à reparação de computadores e impressão de documentos (peça 38, p. 4-5) . 
Além disso, o quadro societário de algumas das empresas era composto por pessoas com ligação aos sócios da Linkcon, demonstrando uma proximidade inesperada para uma pesquisa de preços isenta. Há situações inusitadas também, como o fato de a resposta à pesquisa de preços de uma das empresas ter sido feita mencionando elementos que não constavam do termo de referência (TR) original, mas que faziam parte de propostas de pregão presencial vencido pela Linkcon, ocorrido anos antes. Ou o fato de que diversos trechos do Edital do PE SRP 17/2016 têm textos praticamente idênticos aos atestados de capacidade técnica, o que é um indicativo de que os requisitos de habilitação técnica tenham sido especificados de maneira a atender ao que a empresa Linkcon teria como comprovar por meio de atestados (peça 38, p. 5-7) .
Coligindo estas, além de diversas outras evidências, o auditor entendeu que havia suporte factual suficiente para se constatar a existência de uma pesquisa de preços simulada, com o objetivo de direcionar a contratação para a empresa Linkcon, a preços acima dos de mercado (peça 38, p. 7-8) , o que também teria acontecido, já que foram identificados indícios de sobrepreço na execução contratual, com prejuízo ao erário (peça 38, p.  8-10) , mas àquela altura o montante não havia ainda sido possível precificar, em razão da ausência de toda documentação necessária para tanto. 
159.	Para enfrentar o assunto, a Linkcon se limitou a trazer o instituto da coisa julgada administrativa, alegando que não haveria fatos supervenientes. Todas as instruções anteriores, além da presente, deixa claro que há, sim, novos fatos que não foram tratados no TC trazido pela empresa. Desde a instrução de representação (peça 38) , tem-se construído uma análise que mostra um cenário de simulações de pesquisas de preços, como já explicado, por meio de empresas que ou possuem ligação com a Linkcon ou não têm condições de executar o contrato. Registra-se que há indicativos que, aqui, não se está diante de um ambiente saudável de concorrência legal de licitação, pelo contrário: há indícios de que o certame foi direcionado para a respondente, por meio de artifícios desde o planejamento da contratação, fazendo-se uso de simulação de pesquisas de preços. 
160.	Acerca de sua caracterização como EPP para participação no certame, a jurisprudência dessa Corte de Contas é clara no sentido de que a mera participação de empresa que apresente declaração falsa é elemento bastante para configurar a fraude à licitação, tipificada no art. 90 da Lei 8.666/1993, não se fazendo necessário que obtenha a vantagem esperada (Acórdãos 1.702/2017, Relator Ministro Walton Alencar Rodrigues; 1.797/2014, Relator Ministro Aroldo Cedraz, 2.858/2013, Relator Ministro Benjamin Zymler; 970/2011, Relator Ministro-Substituto Augusto Sherman, todos do Plenário) . Por conseguinte, aliado ao fato de que a Linkcon não refutou nem apresentou elementos contrários aos fatos narrados na instrução pretérita, será proposta a declaração de sua inidoneidade por parte desta Corte de Contas, conforme art. 46 da Lei 8.443/1992. 
Resposta da ECG TEC (peça 53) ao ofício 137/2019 - TCU/Sefti (peça 43) 
161.	A empresa afirma que recebeu e-mail da SUPTIN da CDRJ solicitando proposta de orçamento, que foi respondido ao encaminhar sua proposta comercial. Assim, a respondente teria que avaliar o preço de cada UST multiplicado por seu quantitativo. 
162.	Com relação à precificação, argumenta o seguinte:
A precificação apresentada pela ora pronunciante baseou-se em suas estruturas e peculiaridades próprias, representando seus custos, encargos e lucratividade caso viesse hipoteticamente a prestá-los. Conveniente deixar assente que a empresa foi instada a apresentar proposta de serviços, limitando-se a informar qual o valor que estimou como remuneração, contudo, não concorreu em qualquer processo licitatório e por isso mesmo não se encontra adstrita ao cumprimento dos requisitos editalícios para uma habilitação em certame licitatório.
 (...) 
Portanto, para apresentação de proposta comercial, que nada mais é do que um orçamento não detalhado, não está sujeita ao cumprimento dos requisitos de experiência ou capacitação relativa ao quantitativo, ou mesmo capacitação financeira, pois não prestará os serviços, mas tão somente respondeu a uma consulta que lhe foi formulada.
163.	Alega também que o orçamento apresentado seria mera referência para o Administrador e que os preços estariam de acordo com os praticados pelo mercado.
Análise
164.		Antes de adentrar à análise da resposta à oitiva propriamente dita, importa destacar que a empresa ECG TEC foi chamada aos autos devido a indícios de ter praticado atos fraudulentos à licitação, conforme restou destacado na instrução de peça 38 e no item 5 do Anexo I do Ofício 137/2019-TCU/Sefti (peça 43, p. 4) .
165.	Apesar da resposta da empresa, persiste a situação verificada por esta unidade técnica na instrução da peça 38, que anotou que a respondente é uma microempresa estabelecida em Guarulhos/SP; não possui site na internet; com capital social de R$ 10.000,00, portanto, incompatível para prestar serviços no montante pretendido pela CDRJ; e cuja atividade comercial é a reparação e manutenção de computadores e de equipamentos periféricos (peça 12, p. 2) .
166.	Além disso, equipe da então Secex-SP, que analisou o Contrato 84/2017 da Companhia Docas do Estado de São Paulo (Codesp) no âmbito do TC Processo 015.997/2018-9, visitou a sede da referida microempresa e obteve informações de funcionário da ECG de que a empresa não presta serviços de desenvolvimento de sistemas (peça 37) : 
473. Adicionalmente, observa-se que, em visita no local de funcionamento da empresa proponente ECG, endereço obtido no sistema CNPJ da Receita Federal, constatou o funcionamento de pequena empresa de informática, voltada para a venda de peças e computadores e manutenção (evidências 12 e 13) . Nota-se tratar de uma empresa sem a estrutura requerida para gerir um contrato da complexidade e materialidade como o que a Codesp desejaria contratar. 
474. Em pergunta realizada a funcionário da empresa ECG, o funcionário informou não ter conhecimento que a empresa desenvolvia soluções de informática.
167.	Ademais, foram identificados vínculos entre o sócio administrador da empresa ECG, Sr. Erich Caetano Geraldo, e a empresa Linkcon:
167.1.	o Sr. Erich representou a Linkcon em sessão de lances de pregão presencial do Ministério Público do Estado de São Paulo em 2013 e na assinatura de dois contratos com a Prefeitura de Guarulhos/SP em 2015. Em todas as ocasiões o objeto era a manutenção de computadores (peça 12, p. 6, 14, 18, 26 e 31) ; 
167.2.	o Sr. Erich prestou serviços para a Linkcon no ano de 2017, também referente à manutenção de computadores, no âmbito do Contrato 10/2017 firmado entre o Confea e a Linkcon para sustentação de infraestrutura (peça 12, p. 32-42) ; e 
167.3.								o Sr. Erich foi o responsável pelo registro do domínio da Linkcon na internet (http://www.linkcon.com.br) , conforme consulta realizada ao site https://registro.br/2/whois#lresp em 7/7/2018 (peça 12, p. 43) .
168.	Por fim, a representação da peça 38 anotou fato importante acerca da empresa em questão:
26.	Outro fato que merece destaque em relação à empresa ECG, é que todas as organizações fiscalizadas no âmbito da FOC que firmaram contrato com a empresa Linkcon utilizaram a empresa ECG em suas respectivas pesquisas de preços. Tal fato causa estranheza, pois, como descrito anteriormente, a empresa sequer possui site na internet, não possui histórico de fornecimento de serviços de desenvolvimento de software para a administração pública e trata-se de uma empresa de reparação e manutenção de computadores e de equipamentos periféricos (grifos acrescidos) .
169.	Em outras palavras, a empresa EGC participou com o objetivo de simular a pesquisa de preços.  
170.	Pelo exposto, a resposta fornecida pela empresa ECG não foi capaz de desfazer o que narrou esta unidade técnica quanto à irregularidade relacionada à pesquisa de preços simulada, caracterizando, dessa forma, fraude à licitação. Desta forma, será proposta a declaração de sua inidoneidade por parte desta Corte de Contas, por determinação do art. 46 da Lei 8.443/1992. 
Resposta da Sistematech (peças 67-75) ao ofício 138/2019 - TCU/Sefti (peça 44) 
171.	Após realizar síntese dos fatos, a referida empresa passa a tratar dos indícios de irregularidades apontados pela unidade técnica. 
172.	Alega que não faria parte de mesmo grupo de empresas, nem possuiria sócios em comum. Para isso, relaciona conceitos que descreveriam grupo econômico ou grupo de empresas, e anota que a comprovação de sócios em comum só poderia ser feita comparando-se os quadros societários das duas empresas, o que demonstraria que tal afirmação não procederia. 
173.	Em seguida, transcreve acórdãos desta Corte de Contas para arguir que "decretação de fraude num certame licitatório não se caracteriza com a mera participação de empresas com sócios comuns ou com grau de parentesco ou afinidade". 
174.	Com relação à funcionária da empresa Sistematech ter assinado o termo de visita técnica como preposta da empresa Linkcon, a respondente confirma tal fato e explica (peça 67, p. 14) :
Porém, é importante destacar, que a Sra. Ana Lanuci de Araújo Chaves, sendo pessoa física, não está impedida legalmente de exercer outras atividades em suas horas vagas.
Como reside no Estado do Rio de Janeiro, local em que está sediada a Companhia Docas do Rio de Janeiro, a Sra. Ana Lanuci de Araújo Chaves prestou serviços, de forma eventual, à empresa Linkcon Ltda. como representante desta na realização da visita técnica estabelecida pelo Edital do Pregão Eletrônico para Registro de Preços (PE SRP) 17/2016 e preposta no contrato firmado com a Companhia Docas do Rio de Janeiro.
 (...) 
Ou seja, quando a Sra. Ana Lanuci de Araújo Chaves atuou como representante e preposta da empresa Linkcon Ltda., não havia conflitos de interesses com a Requerente, pois, esta não participou do Pregão Eletrônico para Registro de Preços (PE SRP) 17/2016 como licitante.
175.	Acerca dos indícios de simulação de preços apontados pela unidade técnica, a empresa traz os conceitos de indício, prova indiciária e presunção para afirmar (peça 67, p. 19) :
Ou seja, o suposto "indício" apontado no parágrafo 27 da Instrução do Processo TC Processo 006.195/2019-9 carece de pressupostos de existência, em face de que as alegações ou circunstâncias apontadas (existência de grupo empresarial e sócios comuns entre as empresas) se apresentam contrárias com a realidade dos fatos.
 (...) 
Portanto, ao se cotejar as alegações apresentadas nos parágrafos 21, 27, 28 e 79 da Instrução do Processo TC Processo 006.195/2019-9 com a realidade dos fatos, verifica- se a total inexistência de qualquer "indício" de que a Requerente tenha participado de simulação de pesquisa de preços no Pregão Eletrônico para Registro de Preços (PE SRP) 17/2016.
176.	Para concluir, a respondente informa que a empresa é idônea, não existindo qualquer processo em seu desfavor. 
Análise
177.	Antes de adentrar à análise da resposta à oitiva propriamente dita, importa destacar que a empresa Sistematech foi chamada aos autos devido a indícios de ter praticado atos fraudulentos à licitação, conforme restou destacado na instrução de peça 38 e no item 5 do Anexo I do Ofício 138/2019-TCU/Sefti (peça 44, p. 4) .
178.	Em sua resposta, a empresa tenta demonstrar que o conceito de "mesmo grupo de empresas" só existira ao se comparar os quadros societários, transparecendo que só seria esse o caso quando houvesse sócios, ao mesmo tempo, no quadro das duas companhias. Entretanto, não foi esse o cenário observado pela unidade técnica em sua primeira instrução (peça 38, p. 5) . 
179.	Lá, foi dito que a sócia administradora da Sistematech, a Sra. Valdeli Moura de Souza (peça 15) , já foi sócia da Linkcon (peça 16) e é irmã da atual sócia da empresa Linkcon, a Sra. Tania Maria Hoglund. Além disso, a empresa Sistematech já teve como sócios a Sra. Tania Maria Hoglund e o Sr. Sergio Diletieri Lemos, que também já foi sócio dirigente da empresa Linkcon. Além disso (peça 67, p. 14) :
registre-se que a Sra. Ana Lanuci de Araújo Chaves, que assinou o termo de visita técnica do PE SRP 17/2016 (peça 13) como representante da empresa Linkcon e que posteriormente foi indicada como preposta da empresa nos contratos firmados com a CDRJ (peça 14) , é funcionária da empresa Sistematech, de acordo com informação extraída da base da Relação Anual de Informações Sociais (Rais) de 2017
180.	Observa-se, portanto, que as pessoas citadas permeiam as duas companhias, como sócias ou funcionárias, como se pertencessem a um mesmo grupo de empresas. Tal fato comunica que a empresa Sistematech participou com o intuito de simular a pesquisa de preços. 
181.	Assim, o que alegou a empresa Sistematech em sua peça de resposta não possui condão para desfazer a construção elaborada por esta unidade técnica quanto à irregularidade relacionada à pesquisa de preços simulada, caracterizando, dessa forma, fraude à licitação. Desta forma, será proposta a declaração de sua inidoneidade por parte desta Corte de Contas, por determinação do art. 46 da Lei 8.443/1992. 
Resposta da Ziuleo (peças 59 e 64) ao ofício 139/2019 - TCU/Sefti (peça 45) 
182.	Após breve síntese dos fatos, a empresa afirma que não teria qualquer relação com as outras empresas citadas, que sua proposta apenas teria o objetivo de atender à solicitação da SUPTIN da CDRJ. 
183.	Com relação a afirmação da unidade técnica de que a respondente enviou informações que não estavam contidas no TR do certame, a empresa afirma que teria cometido equívoco, pois teria utilizado o buscador Google para pesquisar preços e teria encontrado o certame da Assembleia Legislativa do Tocantins, assim teria enviado o TR do certame da AL-TO, ao invés do documento correto. Assim, assevera que, em que pese tal fato, teria enviado os valores e quantidades corretos. 
Análise
184.	Antes de adentrar à análise da resposta à oitiva propriamente dita, importa destacar que a empresa Ziuleo foi chamada aos autos devido a indícios de ter praticado atos fraudulentos à licitação, conforme restou destacado na instrução de peça 38 e no item 5 do Anexo I do Ofício 139/2019-TCU/Sefti (peça 45, p. 4) .
185.	O argumento da Ziuleo de que cometeu equívoco ao enviar o TR relativo à contratação da AL-TO poderia fazer sentido em um ambiente saudável de competição, o contrário do que se viu nesse certame diante de tudo o que foi narrado na peça 38 e no comportamento das demais empresas chamadas aos autos. O caso possui ainda outra estranha coincidência: de acordo com a Ata da Sessão Pública (peça 32) , o pregão daquela Assembleia contou com apenas dois licitantes: as empresas Linkcon e Sistematech (peça 32) .
186.	Ou seja, os fatos apresentados demonstram que a empresa Ziuleo participou apenas para fornecer uma resposta fictícia a uma pesquisa de preços simulada.
187.	Dessa forma, não há como acatar o que alega a empresa Ziuleo, uma vez que sua resposta não foi capaz de derrubar toda a elaboração feita por esta unidade técnica em suas instruções quanto à irregularidade relacionada à pesquisa de preços simulada, caracterizando, dessa forma, fraude à licitação. Dessa forma, será proposta a declaração de sua inidoneidade por parte desta Corte de Contas, por determinação do art. 46 da Lei 8.443/1992. 
Conclusão acerca das oitivas realizadas
188.	As respostas fornecidas pela CDRJ e pelas empresas Linkcon, ECG Tec, Sistematech e Ziuleo não foram capazes de demonstrar a ausência das irregularidades apontadas por esta unidade técnica, conforme demonstrado nesta instrução. 
189.	Com relação às empresas ECG Tec, Sistematech e Ziuleo, tendo em vista ter sido caracterizada fraude à licitação, por meio de pesquisa de preços simulada, será proposta a declaração de sua inidoneidade.
190.	Quanto à empresa Linkcon, em relação à simulação da condição de EPP, também será proposta a declaração de sua inidoneidade.
191.	Quanto aos responsáveis, conclui-se que as condutas dos envolvidos no PE SRP 17/2016 CDRJ e nos Contratos 63/2016, 76/2017 e 33/2018 são reprováveis, razão pela qual será proposta a citação dos responsáveis listados na matriz de responsabilização para que apresentem alegações de defesa ou recolham a quantia devida, ou ainda, a seu critério, adotem ambas as providências. O mesmo entendimento se aplica à empresa contratada. 
192.	Além dessas irregularidades e responsáveis, no presente caso, foram identificadas as seguintes irregularidades, que implicam dano ao erário:
192.1.	pagamento de atividades intermediárias (pagamento duplicado) ;
192.2.	pagamento de consultoria em gestão processual, tema alheio ao edital;
192.3.	superfaturamento dos serviços de digitalização;
192.4.	simulação de pesquisa de preços e direcionamento da contratação;
192.5.	ausência de documento de oficialização da demanda (DOD) e de estudo técnico preliminar (ETP) ; e
192.6.	superfaturamento de quantitativo de pontos de função.
193.	Por conseguinte, há a necessidade de se converter os autos em TCE para responsabilização dos agentes envolvidos e da empresa contratada, conforme art. 47 da Lei 8.443/1992, citando os responsáveis elencados na seção matriz de responsabilização para que apresentem alegações de defesa e/ou recolham, solidariamente, aos cofres do Tesouro Nacional as quantias explicitadas a seguir, uma vez que suas condutas resultaram em irregularidades. 
INFORMAÇÕES ADICIONAIS
194.	Convém registrar que o gestor da CDRJ, Sr. Marcos Barreto Fernandes, foi citado pelo Acórdão 2888/2018-TCU-Plenário, no âmbito do TC Processo 015.997/2018-9, que tratou de auditoria realizada nas contratações de Tecnologia da Informação da Companhia Docas do Estado de São Paulo (Codesp) . Também, importante anotar que a empresa Linkcon foi uma das contratadas pela Codesp e que o acórdão supracitado determinou a desconsideração de sua personalidade jurídica a fim de responsabilizá-la solidariamente com seus sócios. Esse acórdão gerou duas TCE, sendo o TC Processo 029.086/2019-1 relativo ao contrato com a Linkcon, e o TC Processo 029.074/2019-3 relativo ao contrato com a empresa N2O e onde foi citado o gestor do CDRJ. Ambas TCE aguardam análise, por parte da unidade técnica deste Tribunal, das respostas às citações formuladas.
195.	Também o Acórdão 2973/2018-TCU-Plenário desconsiderou a personalidade jurídica da empresa Linkcon, ao analisar os Contratos 4/2017, 10/2017 e 16/2016, firmados junto ao Conselho Federal de Engenharia e Agronomia (Confea) , e converteu aqueles autos em TCE, cujo número é o TC Processo 043.159/2018-4, o qual também aguarda análise, por parte da unidade técnica deste Tribunal, das das alegações de defesa apresentadas.
196.	Rememora-se que a empresa Linkcon foi declarada inidônea para contratar com a administração pública federal pelo prazo de um ano, por meio dos Acórdão 339/2019-TCU-Plenário e 68/2021-TCU-Plenário, por fraude no Pregão Eletrônico 6/2018 da Funasa. 
CONCLUSÃO
197.	Esta instrução analisou audiências e oitivas, conforme quadro abaixo, relativas a indícios de irregularidades identificados no processo de trabalho de planejamento e gestão dos Contratos 63/2016 (R$ 5.739.989,40) , 76/2017 (R$ 10.257.010,60) e 33/2018 (R$ 1.131.990,00) (peças 5, 6 e 7) firmados entre a CDRJ e a empresa atualmente denominada Linkcon Eireli, tendo todos como objeto a "prestação de serviços de modernização administrativa portuária" e valor total de R$ 17.128.990,00.
	Ofício
	Destinatário
	Ciência
	Peça
	Resposta

	135/2019 - TCU/Sefti (peça 42) 
	Linkcon Eireli (audiência e oitiva) 
	Não houve (devolução) 
	50
	Não houve

	178/2019 - TCU/Sefti (peça 60) 
	Linkcon Eireli (audiência e oitiva) 
	7/6/2019
	66
	81 a 122

	136/2019 - TCU/Sefti (peça 46) 
	Companhia Docas do Rio de Janeiro (oitiva e diligência) 
	15/5/2019
	47
	62 e 80

	137/2019 - TCU/Sefti (peça 43) 
	ECG TEC Serviços de Informática Ltda
	24/5/2019
	51
	53

	138/2019 - TCU/Sefti (peça 44) 
	Sistematech Informatica Eireli - ME
	28/5/2019
	52
	67 a 75

	139/2019 - TCU/Sefti (peça 45) 
	Ziuleo Copy Comércio e Serviços Ltda
	3/6/2019 (*) 
	-
	59 e 64

	72687/2020-TCU/Seproc (peça 218) 
	Companhia Docas do Rio de Janeiro (oitiva) 
	4/01/21
	219
	224 a 226

	3820/2021-TCU/Seproc (peça 228) 
	Linkcon Eireli (oitiva) 
	1/03/21
	229
	234 a 263

198.	Após análise na seção "Exame Técnico", concluiu-se haver as seguintes irregularidades:
198.1.		pagamento de atividades intermediárias (pagamento duplicado) ;
198.2.		pagamento de consultoria em gestão processual, tema alheio ao edital;
198.3.		superfaturamento dos serviços de digitalização;
198.4.		simulação de pesquisa de preços e direcionamento da contratação;
198.5.		ausência de documento de oficialização da demanda (DOD) e de estudo técnico preliminar (ETP) ;
198.6.		superfaturamento de quantitativo de pontos de função; 
198.7.	participação em pesquisa de preços com cometimento de fraude à licitação; e
198.8.		declaração falsa, por parte da empresa Linkcon, de sua condição de EPP.
199.	Pela 		simulação de pesquisa de preços e direcionamento da contratação, está sendo proposta a declaração de inidoneidade, para participar de licitações na Administração Pública Federal, conforme art. 46 da Lei 8.443/1992, das empresas ECG Tec, Sistematech e Ziuleo. Por ter apresentado declaração falsa sobre sua condição de EPP, está sendo proposto o mesmo para a empresa Linkcon. 
200.	No âmbito das demais irregularidades, por caracterizarem indícios de dano ao erário, está sendo proposta a instauração de processo de tomada de contas especial (TCE) para responsabilização dos agentes envolvidos, conforme art. 47 da Lei 8.443/1992. O detalhamento das irregularidades, a identificação dos responsáveis a serem citados e os respectivos valores de débito, e demais elementos necessários constam do Apêndice I - Matriz de Responsabilização.
PROPOSTA DE ENCAMINHAMENTO
201.	Ante todo o exposto, submetem-se os autos à consideração superior para que sejam remetidos ao Relator, Ministro-Substituto Augusto Sherman, com as seguintes propostas:
201.1.	declarar a inidoneidade da empresa Linkcon Eireli EPP (CPNJ 05.323.742/0001-71) para participar de licitação na Administração Pública Federal nos termos do art. 46 da Lei 8.443/1992, em virtude de prática fraudulenta no Pregão Eletrônico para Registro de Preços (PE SRP) 17/2016, promovido pela CDRJ;
201.2.	declarar a inidoneidade das empresas ECG Tec Serviços de Informática Ltda (CNPJ 13.665.064/0001-53) , Sistematech Desenvolvimento de Software Eireli (CNPJ 10.981.677/0001-01) e Ziuleo Copy Comércio e Serviços Ltda (CNPJ 04.530.781/0001-87) para participarem de licitação na Administração Pública Federal nos termos do art. 46 da Lei 8.443/1992, em virtude de prática fraudulenta no Pregão Eletrônico para Registro de Preços (PE SRP) 17/2016, promovido pela CDRJ;
201.3.	converter, nos termos do art. 47 da Lei 8.443/1992 c/c art. 252 do RITCU, o presente processo em tomada de contas especial, autorizando, desde logo, as citações propostas nos itens a seguir:
201.3.1.	realizar a citação dos responsáveis a seguir identificados, com fundamento nos arts. 10, § 1º, e 12, incisos I e II, da Lei 8.443/1992 c/c o art. 202, incisos I e II, do RITCU, para que, no prazo de quinze dias, apresentem alegações de defesa e/ou recolham, solidariamente, aos cofres da CDRJ as quantias abaixo indicadas, atualizadas monetariamente a partir das respectivas datas até o efetivo recolhimento, abatendo-se na oportunidade os valores eventualmente ressarcidos, na forma da legislação em vigor, tendo em vista que as respectivas condutas propiciaram as irregularidades seguintes, destacando que o nexo de causalidade e a culpabilidade relacionados a cada uma das condutas encontram-se descritos na matriz de responsabilização, Apêndice II da instrução:
201.3.1.1.	irregularidade: superfaturamento de quantitativo de pontos de função no âmbito da OS 1/2016 (Contrato 63/2016) , contrariando o art. 7º, § 4º c/c art. 73, I, b, ambos da Lei 8.666/1993. 
201.3.1.2.	Felipe Villarta Moreira (CPF: XXX.806.867-XX) : 
201.3.1.2.1.	 conduta: determinar, como Superintendente de TI, a abertura da OS 1/2016, sem a identificação de quantitativos de pontos de função nem de UST que estariam sendo autorizados (peça 161, p. 1-3) ;
201.3.1.3.	Julio Cesar Saraiva (CPF: XXX.597.937-XX) :
201.3.1.3.1.	 conduta: Solicitar, como Superintendente de TI, o pagamento da Nota Fiscal 1457, relativa à OS 1/2016, com quantidades superfaturadas de pontos de função (peça 155, p. 1) ;
201.3.1.4.	Eduardo Moreira da Silva (CPF: XXX.985.183-XX) :
201.3.1.4.1.	 conduta: validar, na condição de Superintendente de TI Substituto, o documento de entrega da Linkcon relativa à OS 1/2016 com quantitativo superfaturado de pontos de função (peça 267, p. 3) .;
201.3.1.5.	Marcos Barreto Fernandes (CPF: XXX.574.547-XX) :
201.3.1.5.1.	 conduta: solicitar, na condição de Superintendente de TI, o pagamento da Nota Fiscal 1457, relativa à OS 1/2016, com quantidades superfaturadas de pontos de função (peça 155, p. 15-16) ;
201.3.1.6.	Linkcon Eireli (CNPJ: 05.323.742/0001-71) :
201.3.1.6.1.	 conduta: faturar e receber pagamentos relativos a serviços superfaturados relacionados aos pontos de função calculados no âmbito da OS 1/2016, por meio da NF 1457 (peça 155, p. 2) .;
	Responsáveis solidários
	Data do Pagamento
	Valor Original (R$) 

	Felipe Villarta Moreira
Julio Cesar Saraiva
Eduardo Moreira da Silva
Marcos Barreto Fernandes
Linkcon Eireli
	27/9/2017
	890.810,00

201.3.2.	irregularidade: pagamento de atividades intermediárias no âmbito da OS 1/2016 e OS 2/2017 (Contrato 63/2016) , contrariando a Súmula 269 do TCU. 
201.3.2.1.	Felipe Villarta Moreira (CPF: XXX.806.867-XX) : 
201.3.2.1.1.	 conduta: solicitar, como Superintendente de TI, a abertura de processo de contratação; realizar pesquisa de preços com empresas que ou não possuíam experiência no objeto da contratação ou possuam vínculos com aquela vencedora do certame; elaborar e assinar Termo de Referência relativo ao Pregão Eletrônico para Registro de Preços (PE SRP) 17/2016;
201.3.2.2.	Marcos Barreto Fernandes (CPF: XXX.574.547-XX) :
201.3.2.2.1.	 conduta: solicitar, como Superintendente de TI e gestor do contrato, a abertura da OS 2/2016 contendo serviços que não poderiam ser remunerados de forma autônoma por serem considerados intermediários do Desenvolvimento de Software (peça 161, p. 7-9) , além de solicitar o pagamento da Nota Fiscal 1772, relativa à OS 2/2017 (peça 155, p. 77 e 79) . Quanto à OS 1/2016, solicitou o pagamento da NF 1457 (peça 155, p. 15-16;
201.3.2.2.2.	  Ana Maria Marinho e Silva (CPF: XXX.564.623-XX) :
201.3.2.2.3.	 conduta: assinar, como fiscal requisitante, o Termo de Entrega Definitiva da OS 2/2017 (peça 258, p. 172) contendo serviços que não poderiam ser remunerados de forma autônoma por serem considerados intermediários do Desenvolvimento de Software;
201.3.2.2.4.	  Julio Cesar Saraiva (CPF: XXX.597.937-XX) : 
201.3.2.2.5.	 			conduta: solicitar, como Superintendente de TI, o pagamento da Nota Fiscal 1457 com atividades intermediárias que não poderiam ter sido remuneradas de forma autônoma (peça 155, p. 1) ;
201.3.2.2.6.	 Eduardo Moreira da Silva (CPF: XXX.985.183-XX) :
201.3.2.2.7.	 conduta: validar, como Gerente da GERCOS, o documento de entrega da empresa Linkcon relativo à OS 1/2016 com atividades intermediárias que não poderiam ter sido remuneradas de forma autônoma (peça 267, p. 3) ;
201.3.2.2.8.	  Linkcon Eireli (CNPJ: 05.323.742/0001-71) :
201.3.2.2.9.	conduta: faturar e receber pagamentos relativos a atividades intermediárias no âmbito das OS 1/2016 (NF 1457 - peça 155, p. 2) e 2/2017 (NF 1772 - peça 155, p. 77) , as quais não poderiam ser remuneradas de forma autônoma por serem consideradas intermediárias do Desenvolvimento de Software;
	  Responsáveis solidários
	Datas dos Pagamentos
	Valor Original (R$) 

	Felipe Villarta Moreira
Marcos Barreto Fernandes
Ana Maria Marinho e Silva
Linkcon Eireli
	19/12/2017
	166.800,00

	Felipe Villarta Moreira
Marcos Barreto Fernandes
Julio Cesar Saraiva
Eduardo Moreira da Silva
Linkcon Eireli
	22/9/2017
	86.180,00

201.3.3.	irregularidade: superfaturamento dos serviços de digitalização no âmbito da OS 3/2017 (Contrato 63/2016) , contrariando o art. 3º (princípio da seleção da proposta mais vantajosa) c/c art. 40, § 2º, II, ambos da Lei 8.666/1993.
201.3.3.1.	Felipe Villarta Moreira (CPF: XXX.806.867-XX) :
201.3.3.1.1.	conduta: solicitar, como Superintendente de TI, a abertura de processo de contratação; realizar pesquisa de preços com empresas que ou não possuíam experiência no objeto da contratação ou possuam vínculos com aquela vencedora do certame; elaborar e assinar Termo de Referência relativo ao Pregão Eletrônico para Registro de Preços (PE SRP) 17/2016;
201.3.3.2.	Marcos Barreto Fernandes (CPF: XXX.574.547-XX) :
201.3.3.2.1.	conduta: solicitar, como Superintendente de TI e gestor do contrato, a abertura da OS 3/2017 (peça 161, p.10-12) contendo serviços de digitalização com valores superfaturados, além de autorizar o pagamento da NF 1771, relativa à mesma OS (peça 155, p. 82 e 84) ;
201.3.3.2.2.	  Linkcon Eireli (CNPJ: 05.323.742/0001-71) :
201.3.3.2.3.	 conduta: Faturar e receber pagamentos superfaturados relacionados a serviços de digitalização (peça 155, p. 82) ;
	 Responsáveis solidários
	Datas dos Pagamentos
	Valor Original (R$) 

	Felipe Villarta Moreira
Marcos Barreto Fernandes
Linkcon Eireli
	22/12/2017
	357.660,00

201.3.4.	irregularidade: pagamento de consultoria em gestão processual e de mapa de processos, temas alheios ao objeto da contratação, no âmbito das OS 4/2017 e 5/2017 (Contrato 63/2016) , contrariando o art. 3º da Lei 8.666/1993 (princípio da vinculação ao instrumento convocatório) .
201.3.4.1.	Felipe Villarta Moreira (CPF: XXX.806.867-XX) :
201.3.4.1.1.	conduta: solicitar, como Superintendente de TI, a abertura de processo de contratação; realizar pesquisa de preços com empresas que ou não possuíam experiência no objeto da contratação ou possuam vínculos com aquela vencedora do certame; elaborar e assinar Termo de Referência relativo ao Pregão Eletrônico para Registro de Preços (PE SRP) 17/2016;
201.3.4.1.2.	  Graice Magalhaes de Oliveira (CPF: XXX.304.537-XX) :
201.3.4.1.3.	conduta: assinar, como Fiscal Técnica, termo de recebimento das OS 4/2017 e 5/2017 (peças 90 e 92, p. 140 e 163) , contendo serviços alheios ao objeto da contratação;
201.3.4.1.4.	  Marcos Barreto Fernandes (CPF: XXX.574.547-XX) :
201.3.4.1.5.	conduta: solicitar, como Superintendente de TI e gestor do contrato, a abertura das OS 4/2017 e 5/2017 (peça 161, p. 13-18) , contendo serviços alheios ao objeto da contratação, além de autorizar o pagamento da NF 1769, referente às OS 4/2017 e 5/2017 (peça 155, p. 63 e 76) .;
201.3.4.1.6.	  Linkcon Eireli (CNPJ: 05.323.742/0001-71) :
201.3.4.1.7.	conduta: faturar e receber pagamentos irregulares relacionados a serviços de consultoria em gestão processual e mapa de processos, temas alheios ao objeto da contratação (peça 155, p. 63) ;
	  Responsáveis solidários
	Datas dos Pagamentos
	Valor Original (R$) 

	Felipe Villarta Moreira
Graice Magalhaes de Oliveira
Marcos Barreto Fernandes
Linkcon Eireli
	12/12/2017
	1.068.396,40

201.3.5.	irregularidade: 	pagamento de atividades intermediárias (UST5 e UST8, Contrato 76/2017) , contrariando a Súmula 269 do TCU. 
201.3.5.1.	Marcos Barreto Fernandes (CPF: XXX.574.547-XX) :
201.3.5.1.1.	 conduta: dar ateste de recebimento definitivo, como gestor do contrato, nas OS 1, 2, 3, 5, 6, 7, 12, 17, 18, 19, 20, 23, 25, 27 e 28, contendo serviços que não poderiam ser remunerados de maneira autônoma por serem considerados intermediários do Desenvolvimento de Software. As evidências constam da peça 156, páginas 28, 29, 30, 55, 56, 108, 111, 119, 120, 121, 122, 150-151, 156, 195 e 199. 
201.3.5.1.2.	  Luiz Carlos Miranda Barbuda (CPF: XXX.480.557-XX) :
201.3.5.1.3.	 conduta: aar ateste de recebimento definitivo, como fiscal do contrato, nas OS 1, 2, 3, 5, 6, 7, 12, 17, 18, 19, 20, 23, 25, 27 e 28, contendo serviços que não poderiam ser remunerados de maneira autônoma por serem considerados intermediários do Desenvolvimento de Software. As evidências constam da peça 156, páginas 28, 29, 30, 55, 56, 108, 111, 119, 120, 121, 122, 150-151, 156, 195 e 199. 
201.3.5.1.4.	  Sergio Rodrigues Simões (CPF: XXX.861.517-XX) :
201.3.5.1.5.	 conduta: dar ateste de recebimento definitivo, como fiscal do contrato, nas OS 1, 2, 3, 5, 6, 7, 12, 17, 18, 19, 20, 23, 25, 27 e 28, contendo serviços que não poderiam ser remunerados de maneira autônoma por serem considerados intermediários do Desenvolvimento de Software. As evidências constam da peça 156, páginas 28, 29, 30, 55, 56, 108, 111, 119, 120, 121, 122, 150-151, 156, 195 e 199. 
201.3.5.1.6.	 Roque Antonio Perez Pizarroso Junior	 (CPF: XXX.402.108-XX) :
201.3.5.1.7.	 conduta: dar ateste de recebimento definitivo, como fiscal do contrato, nas OS 5, 6 e 25, além de abrir as OS 1, 2, 3, 5, 6, 25, 27 e 28 contendo serviços que não poderiam ser remunerados de maneira autônoma por serem considerados intermediários do Desenvolvimento de Software. As evidências constam da peça 156, páginas 55, 56, 150-151, 156, 170-172, 191-194 e 196-198, peça 161, páginas 1-3, 4-6, e nas peças 268-270. 
201.3.5.1.8.	 Linkcon Eireli (CNPJ: 05.323.742/0001-71) :
201.3.5.1.9.	 conduta: faturar e receber pagamentos irregulares, relativos às OS 1, 2, 3, 5, 6, 7, 12, 17, 18, 19, 20, 23, 25, 27 e 28, correspondentes a atividades intermediárias ao processo de desenvolvimento de software, já remuneradas em outras OS, de modo que não poderiam ter sido remuneradas de maneira autônoma;
	  Responsáveis solidários
	Datas dos Pagamentos
	Valor Original (R$) 

	Luiz Carlos Miranda Barbuda
Sergio Rodrigues Simões 
Marcos Barreto Fernandes 
Linkcon Eireli
	NF 65 (OS 1, 2 e 3) : 21/3/2018
	478.857,60

		NF 112 (OS 5 e 6) : 24/4/2018
	140.531,60

		NF 543 (OS 7 e 12) : 3/8/2018
	140.531,60

		NF 155 (OS 17, 18, 19 e 20) : 3/8/2018
	363.492,80

		NF 552 (OS 23) : 14/9/2018
	29.051,00

		NF 550 (OS 25) : 14/9/2018
	29.051,00

		NF 616 (OS 27) : 279/2018
	29.051,00

		NF 617 (OS 28) : 27/9/2018
	183.202,00

		Total
	1.393.768,60

	Roque Antonio Perez Pizarroso Junior
	NF 65 (OS 1, 2 e 3) : 21/3/2018
	478.857,60

		NF 112 (OS 5 e 6) : 24/4/2018
	140.531,60

		NF 550 (OS 25) : 14/9/2018
	29.051,00

		NF 616 (OS 27) : 279/2018
	29.051,00

		NF 617 (OS 28) : 27/9/2018
	183.202,00

		Total
	860.693,20

201.3.6.	irregularidade: 	pagamento de consultoria em gestão processual, tema alheio ao objeto da contratação (UST 3, Contrato 76/2017) , contrariando o art. 3º da Lei 8.666/1993 (princípio da vinculação ao instrumento convocatório) .
201.3.6.1.	Marcos Barreto Fernandes (CPF: XXX.574.547-XX) :
201.3.6.1.1.	 conduta: dar ateste de recebimento definitivo, como gestor do contrato, nas OS 21, 22 e 26 além de também abrir as OS 21, 22 e 24, todas contendo serviços que não poderiam ser remunerados por serem alheios ao objeto da contratação. As evidências constam da peça 156, páginas 154-155, 152-153, 192, 158-161, 161-163 e 167-169;
201.3.6.1.2.	 Luiz Carlos Miranda Barbuda (CPF: XXX.480.557-XX) :
201.3.6.1.3.	 conduta: dar ateste de recebimento definitivo, como gestor do contrato, nas OS 21, 22 e 26 além de também abrir as OS 21, 22, 24 e 26, todas contendo serviços que não poderiam ser remunerados por serem alheios ao objeto da contratação. As evidências constam da peça 156, páginas 154-155, 152-153, 192, 158-161, 161-163, 167-169 e 188-190;
201.3.6.1.4.	 Sergio Rodrigues Simões (CPF: XXX.861.517-XX) :
201.3.6.1.5.	 conduta: dar ateste de recebimento definitivo, como gestor do contrato, nas OS 21, 22 e 26 além de também abrir as OS 21, 22, 24 e 26, todas contendo serviços que não poderiam ser remunerados por serem alheios ao objeto da contratação. As evidências constam da peça 156, páginas 154-155, 152-153, 192, 158-161, 161-163, 167-169 e 188-190;
201.3.6.1.6.	 Linkcon Eireli (CNPJ: 05.323.742/0001-71) :
201.3.6.1.7.	conduta: faturar e receber pagamentos que continham superfaturamento quantitativo de pontos de função (peça 156, p. 1-2, 90-92 e 47-52) :
	Responsáveis solidários
	Datas dos Pagamentos
	Valor Original (R$) 

	Luiz Carlos Miranda Barbuda
Sergio Rodrigues Simões
Marcos Barreto Fernandes
Linkcon Eireli
	NF 552 (OS 21 e 22) : 14/9/2019
	223.104,00

		NF 550 (OS 24) : 14/9/2018
	111.552,00

		NF 616 (OS 26) : 27/9/2018
	279.664,00

		Total
	614.320,00

201.3.7.	irregularidade: superfaturamento de quantitativo de pontos de função (Contrato 76/2017) , contrariando o art. 7º, § 4º c/c art. 73, I, b, ambos da Lei 8.666/1993.
201.3.7.1.	Marcos Barreto Fernandes (CPF: XXX.574.547-XX) :
201.3.7.1.1.	conduta: dar ateste de recebimento definitivo, como gestor do contrato, nas OS 4, 9 e 10, além autorizar o pagamento das NF 38, 110 e 111, as quais continham superfaturamento de pontos de função correspondente a 25% do total, resultando em dano de R$ 1.223.794,00. As evidências constam da peça 156, páginas 1-2, 90-92 e 47-52; 
201.3.7.1.2.	 José Raul Franco Reis (CPF: XXX.349.147-XX) :
201.3.7.1.3.	conduta: dar ateste de recebimento definitivo, como fiscal do contrato, nas OS 4, 9 e 10, além autorizar o pagamento das NF 110 e 111, as quais continham superfaturamento de pontos de função correspondente a 25% do total, resultando em dano de R$ 674.041,27. As evidências constam da peça 156, páginas 90-92 e 47-52; 
201.3.7.1.4.	 Linkcon Eireli (CNPJ: 05.323.742/0001-71) :
201.3.7.1.5.	conduta: faturar e receber pagamentos que continham superfaturamento quantitativo de pontos de função (peça 156, p. 1-2, 90-92 e 47-52) ;
	Responsáveis solidários
	Datas dos Pagamentos
	Valor Original (R$) *

	Marcos Barreto Fernandes
Linkcon Eireli
	NF 38: 8/1/2018
	549.752,73

		NF 110 (OS 4) : 29/5/2018
	303.318,57

		NF 111 (OS 9 e 10) : 29/5/2018
	370.722,70

		Total
	1.223.794,00

	José Raul Franco Reis
	NF 110 (OS 4) : 29/5/2018
	303.318,57

		NF 111 (OS 9 e 10) : 29/5/2018
	370.722,70

		Total
	674.041,27

* Considerando o superfaturamento apontado de 1.573 pontos de função, o preço unitário de pf de R$778,00, a quantidade de 6.282 pf pagos, chegou-se ao valor de superfaturamento por pf de 0,250398 (1.573/6.282) . Com tal informação, procedeu-se ao cálculo proporcional de cada OS e Nota Fiscal. Como exemplo, a NF 110 pagou a OS 4, que continha 1557 pf, portanto 389 pagos a mais (1557*0,250398) . Como o valor unitário do pf correspondeu a R$778,00, chegou-se ao valor de R$ 303.318,57.
201.3.8.	irregularidade: direcionamento da contratação (Contrato 33/2018) , contrariando o art. 3º da Lei 8.666/1993 (princípio da isonomia, da impessoalidade e do julgamento objetivo) .
201.3.8.1.	Marcos Barreto Fernandes (CPF: XXX.574.547-XX) :
201.3.8.1.1.	conduta: elaborar, como Superintendente de TI, nota técnica pela contratação da empresa Linkcon para o desenvolvimento do sistema de RH e suspensão de licitação em curso para o mesmo objeto, bem como atestar e solicitar o pagamento relativo à NF 799 sem que houvesse entrega efetiva do que foi contratado (peça 189, p. 47) ; 
201.3.8.2.	José Raul Franco Reis (CPF: XXX.349.147-XX) :
201.3.8.2.1.	 conduta: atestar, como Gerente da GERCOS, a prestação de serviços que restou demonstrado não terem sido executados, faturados por meio da nota fiscal 799 (peça 189, p. 27-31) ; 
201.3.8.2.2.	 Rafael da Silva Mendes (CPF: XXX.858.027-XX) :
201.3.8.2.3.	conduta: atestar, como Gerente de RH, a prestação de serviços que restou demonstrado não terem sido executados, faturados por meio da nota fiscal 799 (peça 189, p. 27-31) ; 
201.3.8.3.	Vladimir Feitosa de Siqueira (CPF: XXX.972.707-XX) :
201.3.8.3.1.	conduta: atestar, como Gerente de Carreira, a prestação de serviços que restou demonstrado não terem sido executados, faturados por meio da nota fiscal 799 (peça 189, p. 27-31) ; 
201.3.8.4.	Linkcon Eireli (CNPJ: 05.323.742/0001-71) :
201.3.8.4.1.	conduta: faturar e receber pagamentos irregulares, relativos à NF 799, correspondente a serviços não executados;
	Responsáveis solidários
	Datas dos Pagamentos
	Valor Original (R$) 

	Marcos Barreto Fernandes
José Raul Franco Reis
Rafael da Silva Mendes
Vladimir Feitosa de Siqueira
Linkcon Eireli
	20/2/2019
	153.779,48

201.4.	informar aos responsáveis de que, caso venham a ser condenados pelo Tribunal, os débitos ora apurados serão acrescidos de juros de mora, nos termos do § 1º do art. 202 do RI/TCU;
201.5.	enviar cópia desta instrução, além da decisão que vier a ser proferida, aos responsáveis citados para subsidiar as manifestações a serem requeridas;
201.6.	comunicar à CDRJ e às empresas ECG Tec Serviços de Informática Ltda, Sistematech Desenvolvimento de Software Eireli e Ziuleo Copy Comércio e Serviços Ltda a decisão que vier a ser proferida;
201.7.	comunicar ao Ministro de Estado da Infraestrutura a adoção das medidas de conversão em tomada de contas especial relacionadas aos Contratos 63/2016, 76/2017 e 33/2018 da CDRJ, nos termos do art. 198, parágrafo único, do RI/TCU;
201.8.	enviar cópia da decisão que vier a ser proferida à Secretaria de Fiscalização de Infraestrutura Portuária e Ferroviária, unidade técnica deste Tribunal responsável pela avaliação das contas da CDRJ, para ciência, em razão de possíveis impactos sobre as contas anuais;
201.9.	apensar os presentes autos à TCE que vier a ser instaurada, com base no art. 41 da Resolução-TCU 259/2014."
	É o relatório.

Jessica Monteiro Leite Pannocchia (414.996/OAB-SP), Tania Rodrigues Moreira Pannocchia (158.198/OAB-SP) e outros, representando Ecg Tec Servicos de Informatica Ltda; Bruno Loureiro de Oliveira (22091/OAB-PE), representando Sistematech Informatica Eireli - Me; Sara Jendiroba Paixao Correa (210.280-E/OAB-RJ), José Eduardo Coelho Branco Junqueira Ferraz (106.810/OAB-RJ) e outros, representando Ziuleo Copy Comércio e Serviços Ltda; Marcelo Leal de Lima Oliveira (21.932/OAB-DF), representando Linkcon Ltda - Epp.

Não atuou.

REPRESENTAÇÃO DE EQUIPE DE AUDITORIA. SUPERFATURAMENTO. SIMULAÇÃO DE PESQUISA DE PREÇOS. DECLARAÇÃO COMO EPP INVERÍDICA. OITIVA DAS EMPRESAS. OITIVA DO ENTE PÚBLICO CONTRATANTE. REJEIÇÃO DAS JUSTIFICATIVAS. INIDONEIDADE. CONVERSÃO EM TCE. CITAÇÃO.

REPRESENTAÇÃO (REPR)

Secretaria de Fiscalização de Tecnologia da Informação (Sefti).

Em exame Representação formalizada por equipe de fiscalização da Secretaria de Fiscalização de Tecnologia da Informação (Sefti) , nos termos do art. 237, inciso V, do RI/TCU, em face de indícios de irregularidade verificados no curso de auditoria que compõe Fiscalização de Orientação Centralizada (FOC) de Contratos de TI, quanto ao planejamento e à gestão dos Contratos 63/2016 (R$ 5.739.989,40) , 76/2017 (R$ 10.257.010,60) e 33/2018 (R$ 1.131.990,00) , resultantes do Pregão Eletrônico para Registro de Preços (PE SRP) 17/2016, promovido pela Companhia Docas do Rio de Janeiro (CDRJ) , e firmados com a empresa atualmente denominada Linkcon Eireli (CNPJ 05.323.742/0001-71) , tendo todos, como objeto, a "prestação de serviços de modernização administrativa portuária".
O objeto da presente Representação consiste nos Contratos 63/2016, 76/2017 e 33/2018 (peças 5, 6 e 7) firmados entre a Companhia Docas do Rio de Janeiro (CDRJ) e a empresa Linkcon Eireli (CNPJ 05.323.742/0001-71) , celebrados em 4/11/2016, 16/11/2017 e 20/4/2018, respetivamente, resultantes do PE SRP 17/2016, promovido pela CDRJ.
O PE SRP 17/2016 ocorreu em 1º/9/2016, tinha o preço estimado de R$ 20.549.650,00 e obteve o preço final de R$ 20.489.950,00, tendo por objeto a "prestação de serviços de modernização administrativa portuária" e estava dividido em nove itens (peça 38, quadro 1) :
	Id
	Descrição
	Unidade de Medida
	Quant.
	V. Unitário Estimado (R$) 
	V. Unitário Final (R$) 
	V. Total
Final (R$) 

	1
	Serviços de Gestão Documental
	UST
	13.500
	86,67
	86,90
	1.173.150,00

	2
	Serviço de Adequação Corretiva e Manutenção Evolutiva
	UST
	9.750
	103,67
	103,60
	1.010.100,00

	3
	Serviços de Consultoria de Gestão
	UST
	9.800
	112,17
	112,00
	1.097.600,00

	4
	Serviço de Manutenção de Banco de Dados
	UST
	6.000
	121,00
	121,00
	726.000,00

	5
	Serviços de Gerência de Projetos
	UST
	8.500
	139,00
	139,00
	1.181.500,00

	6
	Serviço de Suporte Técnico
	UST
	10.000
	82,33
	80,00
	800.000,00

	7
	Serviço de Suporte Operacional
	UST
	10.000
	82,33
	79,96
	799.600,00

	8
	Serviços de Mapeamento de Processos
	UST
	10.000
	125,33
	125,40
	1.254.000,00

	9
	Desenvolvimento
	Ponto de função
	16.000
	778,00
	778,00
	12.448.000,00

Em decorrência do referido certame, a CDRJ celebrou três contratos, abaixo sintetizados (peça 271, quadro 3) :
	Contrato
	Valor (R$) 
	Data
	Objeto

	63/2016
	5.739.989,40
	4/11/2016
	"prestação de serviços de modernização administrativa portuária", conforme as especificações constantes do Anexo I - Termo de Referência, no Edital de Pregão Eletrônico n°. 17/2016 e na proposta da CONTRATADA anexa ao Processo Administrativo n°. 13.979/2016, que passam a fazer parte integrante do presente instrumento, independentemente de transcrição

	76/2017
	10.257.010,60
	16/11/2017
	"prestação de serviços de modernização administrativa portuária", conforme as especificações constantes do Anexo I - Termo de Referência, da Ata de Registro de Pregos n°01/2016 decorrente do Pregão Eletrônico n°. 17/2016 e da proposta da CONTRATADA anexa ao Processo Administrativo n°. 13.979/2016, que passam a fazer parte integrante do presente instrumento, independentemente de transcrição

	33/2018
	1.131.990,00
	20/4/2018
	"prestação de serviços de modernização administrativa portuária", conforme as especificações constantes do Anexo I - Termo de Referência, da Ata de Registro de Preços n°01/2016 decorrente do Pregão Eletrônico n°. 17/2016 e da proposta da CONTRATADA anexa ao Processo Administrativo n°. 13.979/2016, que passam a fazer parte integrante do presente instrumento, independentemente de transcrição

Registre-se, ainda, que decorrente do PE SRP 17/2016, foram realizadas adesões por órgãos não participantes do certame de todas as esferas da Administração Pública, cujo valor total ultrapassou R$ 225 milhões (peça 10) , sendo que algumas adesões foram objeto de tomadas de contas especiais instauradas por esta Casa. 
Insta salientar que o referido processo licitatório já havia sido objeto de exame por parte deste Tribunal anteriormente, a partir de Representação oferecida por licitante, no âmbito do TC Processo 034.914/2016-1. Naquela ocasião, o Tribunal chegou a expedir medida cautelar suspendendo o certame - em virtude de indícios de irregularidade na descrição do objeto licitado, realização injustificada de licitação em lote único e adjudicação injustificada por preço global -, porém, em seguida, permitiu o prosseguimento do processo licitatório (Acórdão 1823/2017-TCU-Plenário) . 
Nos presentes autos, todavia, examinam-se indícios de dano ao erário decorrentes de irregularidades distintas, a saber:
a) pagamento de atividades intermediárias (pagamento duplicado) ;
b) pagamento de consultoria em gestão processual, tema alheio ao edital;
c) superfaturamento dos serviços de digitalização;
d) superfaturamento de quantitativo de pontos de função; e
e) simulação de pesquisa de preços e direcionamento da contratação.
Observaram-se, também nos presentes autos, irregularidades quanto à conduta das empresas que atuaram na etapa de pesquisa de preços, bem como da própria empresa contratada, as quais ensejaram sua inclusão no rol de responsáveis:
a) participação em pesquisa de preços com cometimento de fraude à licitação; e
b) declaração falsa, por parte da empresa Linkcon, de sua condição de EPP.
Ante tais constatações, confirmadas pela unidade técnica após oitiva da CDRJ e das empresas que participaram da pesquisa de preços, bem como "audiência" da empresa LinkCon, a unidade técnica propõe (peças 271-273) : 
a) a declaração de inidoneidade para participar de licitações na Administração Pública Federal, conforme art. 46 da Lei 8.443/1992, das empresas ECG Tec, Sistematech e Ziuleo, ouvidas em decorrência dos indícios de simulação de pesquisa de preços e direcionamento da contratação
b) a declaração de inidoneidade para participar de licitações na Administração Pública Federal, conforme art. 46 da Lei 8.443/1992, da empresa Linkcon, por ter "apresentado declaração falsa sobre sua condição de EPP";
c) a conversão dos autos em tomada de contas especial, em decorrência das demais irregularidades, processo no qual haveria a citação dos responsáveis apontados pela Sefti.
 
Desde logo manifesto minha aquiescência à proposta alvitrada pela Sefti, incorporando a respectiva análise às minhas razões de decidir, sem prejuízo das considerações que se seguem.
II - Síntese das irregularidades ensejadoras de dano ao erário
Iniciando a análise pelos indícios de irregularidades ensejadores de dano ao erário federal, registro que considero existentes indícios de graves irregularidades resultantes na ocorrência do dano ao erário da ordem de R$ 5.955.508,48, em valores históricos, razão pela qual acolho a proposta de conversão em tomada de contas especial. A este respeito, as justificativas prestadas em sede de oitiva pela CDRJ e pela empresa contratada não lograram êxito em afastar, na presente etapa processual, os indícios coligidos.
Com relação ao Contrato 63/2016, o prejuízo apurado perfaz a cifra de R$ 2.569.846,00, decorrente de indícios de superfaturamento do quantitativo de pontos de função (dada a diferença de 1.145 PFs resultante da recontagem realizada pela Sefti - OS 1/2016 - R$ 890.810,00) , do pagamento de atividades intermediárias, como a gestão de projetos de desenvolvimento de software (OS 1/2016 e 2/2017 - R$ 252.980,00) , do superfaturamento no serviço de digitalização de documentos, considerando-se excessivo o custo de R$ 0,669 por página (OS 3/2017 - R$ 357.660,00) e do pagamento por serviços alheios ao contrato (consultoria em gestão processual e de mapa de processos) , observado nas OS 4 e 5/2017 (R$ 1.068.396,40) .
Assim sendo, devem ser citados, segundo as responsabilidades apontadas no Apêndice I da peça 271, os Srs. Felipe Villarta Moreira, Julio Cesar Saraiva, Eduardo Moreira da Silva e Marcos Barreto Fernandes, agentes públicos que atuaram diretamente na solicitação da contratação e das ordens de serviço, no pagamento e ateste dos serviços em epígrafe (peças 161, 155 e 267) , bem como a empresa Linkcon Eireli.
No tocante ao Contrato 76/2017, o prejuízo apurado é de R$ 3.231.882,60, decorrente do superfaturamento no serviço de desenvolvimento de software mensurado em pontos de função (diferença de 1.5723 PFs a partir da recontagem realizada pela Sefti - R$ 1.223.794,00) , do pagamento por atividades intermediárias (serviços de gerência de projetos e mapeamento de processos - R$ 1.393.768,60) e do pagamento por serviço alheio ao contrato (consultoria em gestão processual - R$ 614.320,00) . 
Ante tal situação, acolho a proposta de citação dos Srs. Marcos Barreto Fernandes, Luiz Carlos Miranda Barbuda, Sergio Rodrigues Simões, Roque Antonio Perez Pizarroso Junior e José Raul Franco Reis, que atuaram diretamente no ateste das ordens de serviço em questão, além da empresa Linkcon Eireli, de acordo com as responsabilidades apontadas no Apêndice I da peça 271.
Relativamente ao Contrato 33/2018, para o qual definiu-se como objeto o desenvolvimento de sistema de recursos humanos, a unidade técnica aponta a existência de prejuízo de R$ 153.779,48, equivalente à integralidade dos valores pagos, considerando que o sistema pretendido não foi integralmente entregue. 
Assim, para além das conclusões do processo sancionador contra a contratada instaurado pela CDRJ, acolho a proposta de citação da empresa quanto aos danos apurados. Em acréscimo, dadas as graves falhas no engendramento da contratação - com indícios quanto ao direcionamento em favor da empresa contratada, em detrimento de outras formas de se prover tal solução - e a existência de atestes expedidos por agentes da CDRJ que viabilizaram o pagamento da parcela em epígrafe sem utilidade para a CDRJ (peça 157, p. 35) , acolho a proposta de citação dos Srs. Marcos Barreto Fernandes, José Raul Franco Reis, Rafael da Silva Mendes e Vladimir Feitosa de Siqueira.
A propósito, no que se refere à alegação quanto à ocorrência da chamada "coisa julgada administrativa", dada a existência de deliberação sobre o certame no bojo do TC Processo 034.914/2016-1, vale acrescer ao exame instrutório que a jurisprudência predominante desta Casa, a exemplo do Acórdão 1989/2015-TCU-Plenário, consigna que a apreciação de processo anterior não faz coisa julgada administrativa em relação a irregularidades não identificadas. Friso que, naqueles autos, a análise centrou-se na etapa de seleção do fornecedor, envolvendo aspectos do próprio edital de licitação. Nos presentes autos, todavia, se está diante de falhas não identificadas anteriormente, como indícios de que houve pesquisas de preços simuladas, feitas com empresas vinculadas de alguma forma com a empresa Linkcon, e do próprio exame da execução contratual. 
III - Manifestação da Linkcon quanto ao benefício decorrente do enquadramento como EPP
Entre os documentos entregues durante a habilitação do PE SRP 17/216 pela empresa Linkcon, em 1º/9/2016, consta declaração de que ela se enquadrava como empresa de pequeno porte (EPP) conforme inciso II do art. 3º da Lei Complementar 123/2016 (peça 25) . A empresa encaminhou também, para fins de habilitação no certame da CDRJ, a Demonstração de Resultado de Exercício (DRE) referente ao ano de 2015, apontando receita operacional bruta no valor de R$ 1.631.812,40 - ou seja, supostamente dentro do limite de R$ 3,6 milhões previsto à época para EPP -, registrado na Junta Comercial do Estado de Pernambuco (Jucepe - peça 26, p. 5) . 
No entanto, mediante pesquisa efetuada pela equipe de auditoria junto ao Sistema Integrado de Administração Financeira do Governo Federal (Siafi) e informações divulgadas nas páginas de órgãos públicos na internet, verificou-se a emissão de ordens bancárias em favor da empresa Linkcon, as quais, somente no ano de 2015, somavam R$ 5.413.839,00 (peça 38, Anexo A) . 
60.	Em consulta ao Anexo A, pode-se verificar que, com exceção do ano de 2013, cujo valor das ordens bancárias somam R$ 2.533.952,28, o somatório das ordens bancárias pagas por organizações públicas à empresa Linkcon a partir de 2011 ultrapassam o limite estabelecido pela LC 123/2006. Em valores históricos, pode-se concluir que entre 2009 e 2018 a empresa faturou, no mínimo, R$ 78 milhões (isto é, faturamento médio de cerca de R$ 7,8 milhões ao ano) . Porém, declarou-se EPP.
Assim, a empresa contratada foi ouvida em razão das seguintes condutas enquadradas como indícios de fraude à licitação (peça 60) :
a) ter se declarado enquadrada na condição tributária de empresa de pequeno porte, cujo limite de faturamento anual é de R$ 3,6 milhões, quando vem faturando, considerados apenas recursos oriundos de organizações públicas, quantias superiores a esse limite desde o ano de 2011; e
b) ter elaborado, registrado na Junta Comercial do Estado de Pernambuco, e apresentado à CDRJ uma Demonstração de Resultado do Exercício de 2015 na qual consta que a empresa teria faturado quantia inferior a R$ 3,6 milhões em 2015, quando sabia que recebeu naquele ano, apenas considerando recursos oriundos de organizações públicas, valor que supera R$ 5 milhões.
A este respeito, a empresa alega em síntese que os documentos apresentados não teriam sido utilizados para permitir ou condicionar sua participação no certame, tampouco com tal intenção, sendo que não teria recebido nenhum benefício da condição de empresa de pequeno porte e que, portanto, não teria havido má-fé.
Tal alegação não lhe socorre, visto que, consoante aponta a Sefti, a jurisprudência predominante dessa Corte de Contas é no sentido de que a mera participação de empresa que apresente declaração com conteúdo falso é elemento bastante para configurar a fraude à licitação, não se fazendo necessário que obtenha vantagem (a exemplo do enunciado da jurisprudência relacionada ao Acórdão 970/2011-TCU-Plenário) .  No mesmo sentido, não lhe socorre o argumento de que tais documentos não foram exigidos na etapa de habilitação do certame em epígrafe, dada sua responsabilidade e a vinculação aos documentos que apresenta no bojo de um certame licitatório. 
A ausência de obtenção de vantagem econômica pode ser considerada circunstância atenuante (Acórdão 68/2021-TCU-Plenário) , mas não impede a aplicação da sanção. 
Por outro lado, a existência de outra condenação no âmbito do TCU, em desfavor da empresa, é circunstância agravante. A este respeito, saliento que a referida empresa fora apenada no bojo do Acórdão 339/2019-TCU-Plenário, com redação dada pelo Acórdão 68/2021-TCU-Plenário (TC Processo 021.206/2018-0) , em razão do uso de informação ou documentação falsa no bojo do Pregão Eletrônico 6/2018 promovido pela Funasa, isto é, cerca de dois anos após o certame em epígrafe, não sendo possível afirmar tratar-se de conduta isolada. 
 Ante o exposto, acolho a proposta instrutória de se declarar a inidoneidade da empresa Linkcon Eireli EPP (CPNJ 05.323.742/0001-71) para participar de licitação na Administração Pública Federal nos termos do art. 46 da Lei 8.443/1992, aplicando-se o prazo de três anos.
 
IV - Manifestações das empresas ouvidas quanto à pesquisa de preços
Consoante apontado na instrução de peça 38, observaram-se indícios de pesquisa de preços simulada, caracterizando possível fraude, considerando que a pesquisa de preços foi realizada apenas com os seguintes fornecedores: 
	Empresa
	CNPJ

	ECG Informática (peça 11, p. 20-21) 
	13.665.064/0001-53

	Sistematech Informática (peça 11, p. 17-19) 
	10.981.677/0001-01

	ZL Tecnologia em impressão (peça 11, p. 22-25) 
	04.530.781/0001-87

Nas mensagens eletrônicas encaminhadas às empresas solicitando a proposta, não teria sido anexado catálogo de serviços ou outro documento capaz de descrever os serviços medidos em UST, que correspondem a aproximadamente 47% do valor total da contratação.
Além disso, a equipe de fiscalização já havia apontado que a ECG Informática (CNPJ 13.665.064/0001-53) é microempresa estabelecida em Guarulhos/SP, cuja atividade comercial consiste na reparação e manutenção de computadores e de equipamentos periféricos (peça 12, p. 2) . A equipe da então Secex-SP, que analisou o Contrato 84/2017 da Companhia Docas do Estado de São Paulo (Codesp) no âmbito do TC Processo 015.997/2018-9, visitou a sede da referida microempresa e obteve informações prestadas diretamente por funcionário da ECG de que a empresa não presta serviços de desenvolvimento de sistemas (peça 37, itens 473 e 474) . Além disso, identificaram-se vínculos entre o sócio administrador da ECG, Sr. Erich Caetano Geraldo, e a empresa Linkcon.
Quanto à empresa Sistematech Informática, foram encontrados indícios de que ela faz parte de um grupo de empresas que possuem sócios em comum, sendo que a sócia-administradora da Sistematech, a Sra. Valdeli Moura de Souza (peça 15) , já foi sócia da Linkcon (peça 16) e é irmã da atual sócia da empresa Linkcon, a Sra. Tania Maria Hoglund. Além disso, a empresa Sistematech já teve como sócios a Sra. Tania Maria Hoglund e o Sr. Sergio Diletieri Lemos, que também já foi sócio dirigente da empresa Linkcon. Além disso, apontou a unidade instrutiva que a Sra. Ana Lanuci de Araújo Chaves, que assinou o termo de visita técnica do PE SRP 17/2016 (peça 13) como representante da empresa Linkcon e que posteriormente foi indicada como preposta da empresa nos contratos firmados com a CDRJ (peça 14) , é funcionária da empresa Sistematech, de acordo com informação extraída da base da Relação Anual de Informações Sociais (Rais) de 2017.
Quanto à empresa ZL Tecnologia em Impressão, a unidade aponta que o histórico de contratações da referida empresa com entes públicos federais teria se limitado ao fornecimento de bens e serviços de outsourcing de impressão e de reprografia (peça 17) , não de desenvolvimento de sistemas. Além disso, a proposta por ela enviada (peça 11, p. 22-25) possuía informações que não constavam no TR anexado ao processo de planejamento da contratação (peça 11, p. 3-15) , que constavam de certame promovido pela Assembleia Legislativa do Estado do Tocantins, que foi vencido pela empresa Sistematech e que teve a Linkcon como licitante, as duas únicas concorrentes (peça 32) .
Realizadas as oitivas das três empresas, entendo que as manifestações carreadas aos autos (peças 53, 59, 64 e 67-75) foram insuficientes para afastar a irregularidade e as respectivas responsabilidades.
Diferentemente da situação a que se refere o Acórdão 3018/2020-TCU-Plenário, entendo que, na situação em tela, estão reunidos elementos suficientes quanto à deliberada participação das empresas na fase de planejamento que resultou no contrato impugnado, em benefício da empresa Linkcon e, por conseguinte, da ocorrência de fraude à licitação, ensejando a imposição da sanção estabelecida no art. 46 da Lei Orgânica a tais sociedades empresárias. 
Inicialmente, vale frisar ser indiscutível a possibilidade de esta Corte apenar empresas que, embora não assumam a condição de licitante ou não sejam contratadas, participem do processo licitatório com intuito de fraudá-lo, a exemplo do fornecimento de propostas para subsidiar pesquisa de preço (votos condutores dos Acórdãos 2.851/2016, 2.207/2018 e 2.851/2016, todos do Plenário) .
No que diz respeito ao contexto fático, restou assente que a empresa ECG ofereceu proposta de preços durante o planejamento de todas as adesões à ARP em tela que foram auditadas pela Secretaria desta Casa, não sendo crível que gestores de seis entes públicos distintos (CDRJ, Codesp, Confea, Funasa, Dnit sede e Superintendência Regional do Dnit no Estado de Sergipe) enviariam por iniciativa própria solicitações de orçamento a tal empresa, mesmo diante de um mercado de TI tão vasto. Seu sócio-proprietário (Sr. Erich Caetano Geraldo) já atuou como funcionário da LinkCon, inclusive representando a empresa em contratos com a administração pública e tendo sido o responsável pela criação do domínio da Linkcon na internet. A referida sociedade trata-se, primariamente, de empresa de "assistência técnica em computadores", que, consoante aponta a unidade instrutiva, não possuía expertise na implantação do SEI, em softwares ou que tivesse realizado trabalhos na área. Ainda que seu objeto social preveja, entre outras atividades, o "desenvolvimento e licenciamento de programas de computador não-customizáveis" e que tal atividade seja apontada como uma de suas "atividades econômicas secundárias", resta indene de dúvidas que sua atividade principal trata da "Reparação e manutenção de computadores e de equipamentos periféricos", sendo que a "assistência técnica em computadores" é divulgada em seu próprio slogan (TC Processo 015.932/2018-4, peça 102, p. 52, figura 2) . Corrobora tal constatação as fotos da empresa divulgadas por ela mesma em redes sociais (TC Processo 015.932/2018-4, peça 102, p. 52, figura 2) :

No que se refere à Sistematech, a alegação de que não participa do mesmo grupo das demais empresas ouvidas ou que não possuiria sócios em comum há que se contemporizada com as provas constantes dos autos, dados os vínculos familiares entre sua atual sócia-administradora e da Linkcon, bem como os vínculos pretéritos. Não se está a examinar a caracterização formal de grupo econômico à luz do direito empresarial, mas a existência de vínculos entre a empresa e aquela beneficiária pela contratação, capazes de macular a lisura do procedimento. 
A alegação de que a participação da Sra. Ana Lanuci de Araújo Chaves, no bojo do certame em tela, em favor da Linkcon, teria ocorrido em razão de serviços eventuais que a trabalhadora poderia prestar àquela empresa, em razão de residir no mesmo local da vistoria técnica estabelecida pela CDRJ, o que não constituiria conflito de interesse com seu empregador, embora denote suposta ausência de exclusividade na relação trabalhista com a funcionária, igualmente não explica a atuação de sua funcionária em benefício da Linkcon, corroborando os indícios de simulação de pesquisa de preços.  
Lembro que o Supremo Tribunal Federal, no julgamento do RE 68.006-MG, manifestou o entendimento de que "indícios vários e coincidentes são prova", e tal entendimento vem sendo utilizado pelo Tribunal em diversas situações. Ademais, é extremamente difícil obter prova inequívoca de conluio entre licitantes e demais empresas que atuaram na etapa prévia à celebração contratual, sendo que esta Corte tem entendido que a prova indiciária, constituída por somatório de indícios que apontam na mesma direção, é suficiente para caracterizar fraude a licitação (a exemplo do Acórdão 333/2015-TCU-Plenário) . 
No que se refere à manifestação da Ziuleo (ZL Tecnologia em Impressão) de que teria cometido equívoco ao enviar o termo de referência relativo à contratação da Assembleia Legislativa do Tocantins, ao invés do documento correto, em razão de pesquisas realizadas na internet, não socorre a defendente, tampouco explica a coincidência com a participação da Linkcon naquele certame. 
Com efeito, acolho a proposta instrutória pela declaração da inidoneidade das empresas ECG Tec Serviços de Informática Ltda (CNPJ 13.665.064/0001-53) , Sistematech Desenvolvimento de Software Eireli (CNPJ 10.981.677/0001-01) e Ziuleo Copy Comércio e Serviços Ltda (CNPJ 04.530.781/0001-87) para participarem de licitação na Administração Pública Federal pelo período de um ano, nos termos do art. 46 da Lei 8.443/1992, em virtude de prática fraudulenta no Pregão Eletrônico para Registro de Preços (PE SRP) 17/2016, promovido pela CDRJ.
Registro que não foi promovida oitiva/audiência da Linkcon em razão de ter se beneficiado da referida pesquisa de preços, o que poderia levar à sua declaração da inidoneidade também em razão desta irregularidade. Inobstante, considerando o atual estágio dos autos e a oitiva da empresa por fraude à licitação decorrente de outra irregularidade, deixo de determinar sua oitiva em relação ao fato de ter se beneficiado de pesquisa de preços eivada de fraude.
V
Por fim, registro que, encontrando-se os autos em meu Gabinete, a empresa Linkcon apresentou Memorial (peças 276-278) , sobretudo destacando a falta de proporcionalidade em sua declaração de inidoneidade, a insubsistência de superfaturamento/sobrepreço, a ocorrência de coisa julgada administrativa, argumentos que, já examinados anteriormente, não tiveram o condão de lhe socorrer. 
Em relação à alegação de que teria havido violação à ampla defesa e ao contraditório, na medida em que a instrução de peça 271 não teria examinado detidamente documentos anexos à sua defesa (peça 276, p. 6) , a exemplo do "laudo de contagem de pontos de função e prova técnica", de fato há que se reconhecer a ausência de análise explícita da unidade técnica quanto aos documentos de peças 235 a 263.
Tais expedientes cuidam de registros fotográficos relacionados à realização de treinamento do sistema eletrônico de documentação (peças 235-236) , comparação entre as funcionalidades de tal sistema e do SEI (peça 237) , justificativa técnica da contagem de pontos de função por amostragem (peça 238) , relatórios produzidos no bojo da prestação dos serviços (peças 239-240 e 259-262) , documentos relacionados à contagem de pontos de função (peça 241-243) , especificações de sistema supostamente desenvolvido em favor da CDRJ (peças 244-250 e 258) e documentos da ação judicial movida pela LinkCon em face da CDRJ (peças 251-257) . 
Registro que tais documentos não guardam nexo direto com a penalidade ora imposta à empresa, tampouco teriam o condão de afastar integralmente os indícios de dano ao erário, razão pela qual mantenho a proposta de conversão dos autos em tomada de contas especial, bem como a citação da empresa, sem prejuízo de que tais documentos sejam examinados, de maneira detalhada, conjuntamente com as alegações de defesa, por ocasião da análise meritória da tomada de contas especial em epígrafe.
Ante o exposto, manifesto-me por que o Tribunal aprove o acórdão que ora submeto à deliberação deste Colegiado.
TCU, Sala das Sessões, em 5 de outubro de 2022.
AUGUSTO SHERMAN CAVALCANTI 
Relator